---
title: "script_taller2"
output: null
date: "2025-03-19"
editor_options: 
  markdown: 
    wrap: 72
---

# 0. CONFIGURACIÓN

## Librerias

```{r, warning=FALSE}
require(pacman)

p_load(
  tidyverse,
  caret,
  glmnet,
  Metrics,
  skimr,
  xgboost,
  biglm
  )
```

## Carga de datos y joints

### Carga bases originales

```{r}
raw_data_path <- '../data'

# Datos training
hogares_tr_raw <- read.csv(file.path(raw_data_path, 'train_hogares.csv'))
personas_tr_raw <- read.csv(file.path(raw_data_path, 'train_personas.csv'))

# Datos test
hogares_te_raw <- read.csv(file.path(raw_data_path, 'test_hogares.csv'))
personas_te_raw <- read.csv(file.path(raw_data_path, 'test_personas.csv'))

```

### Dejando solo las variables comunes entre bases de hogares

```{r}
# Obteniendo los nombres de las columnas comunes
vars_comunes <- intersect(names(hogares_tr_raw), names(hogares_te_raw))

# Agregando la variable pobre a la lista de las que voy a conservar
vars_comunes <- unique(c(vars_comunes, "Pobre"))

# Filtrando el df de hogares_tr  
hogares_tr <- hogares_tr_raw[, vars_comunes, drop = FALSE]

# Creando un df copia del raw para no tener que cargar los datos si se modifica por error
hogares_te <- hogares_te_raw
```

### Dejando solo las variables comunes entre bases de personas

```{r}
# Obteniendo los nombres de las columnas comunes
vars_comunes <- intersect(names(personas_tr_raw), names(personas_te_raw))

# Filtrando el df de hogares_tr  
personas_tr <- personas_tr_raw[, vars_comunes, drop = FALSE]

# Creando un df copia del raw para no tener que cargar los datos si se modifica por error
personas_te <- personas_te_raw
```

### Trabajando sobre las variables personas para obtener variables de hogares

**Variable de afiliación a salud:**

Para la variable de afiliación a salud, el enfoque de existencia(1 en
hogar si uno de los sujetos es afiliado) es apropiado porque:

-   El acceso a salud suele ser un derecho familiar (si uno tiene
    cobertura, beneficia a todos)

-   Es binario por naturaleza (el hogar tiene o no tiene acceso)

-   Se alinea con cómo se miden estos indicadores en política social

En este caso se codifica 1 al hogar si tiene algún integrante afiliado
al régimen contributivo o especial.

```{r personas_tr-P6100}

# Variable afiliación a régimen de salud
# Creando la variable a nivel persona
metricas_regimen <- personas_tr %>%
  mutate(afil_contrib_excep = if_else(P6100 %in% c(1, 2), 1, 0))

#Agregando por hogar
metricas_regimen <- metricas_regimen %>%
  group_by(id) %>%
  summarise(
    afil_salud_trabajo = as.numeric(any(afil_contrib_excep == 1))
  ) %>%
  ungroup()

# Uniendo con el dataframe principal
hogares_tr <- hogares_tr %>%
  left_join(metricas_regimen, by = "id")
# table(is.na(hogares_tr$afil_salud_trabajo)) # verificación de NAs de la nueva variable
```

```{r personas_te-P6100}

# Variable afiliación a régimen de salud
# Creando la variable a nivel persona
metricas_regimen <- personas_te %>%
  mutate(afil_contrib_excep = if_else(P6100 %in% c(1, 2), 1, 0))

#Agregando por hogar
metricas_regimen <- metricas_regimen %>%
  group_by(id) %>%
  summarise(
    afil_salud_trabajo = as.numeric(any(afil_contrib_excep == 1))
  ) %>%
  ungroup()

# Uniendo con el dataframe principal
hogares_te <- hogares_te %>%
  left_join(metricas_regimen, by = "id")
# table(is.na(hogares_tr$afil_salud_trabajo)) # verificación de NAs de la nueva variable
```

**Variable posiciones en el trabajo (P6430):**

-   Enfoque de Dominancia (Posición Laboral Principal) Identifica la
    categoría más frecuente en cada hogar

    -   Útil para clasificar el "perfil laboral predominante" del hogar

    -   En caso de empate, toma la primera categoría (puedes
        personalizar esto)

    Enfoque de Existencia (Indicadores Binarios) Crea variables dummy
    para posiciones estratégicas:

    -   Empleado público (estabilidad)

    -   Patrón (capacidad de generación de empleo y acceso a mayores
        recursos)

    -   Cuenta propia (informalidad/emprendimiento)

    -   Jornalero (vulnerabilidad)

    -   Sin remuneración (precariedad extrema)

    Enfoque de Diversidad Cuenta posiciones laborales distintas

    -   Hogares con mayor diversidad pueden tener:

    -   Múltiples fuentes de ingresos (positivo)

    -   Estrategias de supervivencia complejas (negativo)

```{r personas_tr-P6430}
# Creando todas las métricas laborales en una sola operación
metricas_laborales <- personas_tr %>%
  # Filtrando casos válidos (opcional)
  filter(!is.na(P6430)) %>%
  
  # Agrupando por hogar
  group_by(id) %>%
  
  summarise(
    # ENFOQUE 1: Dominancia (posición laboral más frecuente)
    posicion_lab_dominante = {
      tab <- sort(table(P6430), decreasing = TRUE)
      as.numeric(names(tab)[1])  # Extrae la categoría más frecuente
    },
    
    # ENFOQUE 2: Existencia (variables binarias para posiciones clave)
    tiene_empleado_publico = as.numeric(any(P6430 == 2)),
    tiene_patron = as.numeric(any(P6430 == 5)),
    tiene_cuenta_propia = as.numeric(any(P6430 == 4)),
    tiene_emp_domestico = as.numeric(any(P6430 == 3)),
    tiene_jornalero = as.numeric(any(P6430 == 8)),
    tiene_sin_remuneracion = as.numeric(any(P6430 %in% c(6, 7))),
    
    # ENFOQUE 3: Diversidad (variedad de posiciones laborales)
    n_posiciones_lab_distintas = n_distinct(P6430),
    
    # Eliminando grupos residuales
    .groups = 'drop'
  ) %>%
  
  # Asegurando que los NA se conviertan en 0 en las variables binarias
  mutate(across(starts_with("tiene_"), ~replace_na(., 0)))

# Uniendo con el dataframe principal
hogares_tr <- hogares_tr %>%
  left_join(metricas_laborales, by = "id")

# Ajustando los NAs (familias que no tienen personas con ninguna de estas condiciones)
# Reemplazar NAs en variables binarias
hogares_tr <- hogares_tr %>%
  mutate(across(
    starts_with("tiene_"),
    ~replace_na(., 0)
  ))

# Para variables numéricas
hogares_tr <- hogares_tr %>%
  mutate(
    n_posiciones_lab_distintas = replace_na(n_posiciones_lab_distintas, 0),
    posicion_lab_dominante = ifelse(is.na(posicion_lab_dominante), 
                                   99, 
                                   posicion_lab_dominante)
  )
```

```{r personas_te-P6430}
# Creando todas las métricas laborales en una sola operación
metricas_laborales <- personas_te %>%
  # Filtrando casos válidos (opcional)
  filter(!is.na(P6430)) %>%
  
  # Agrupando por hogar
  group_by(id) %>%
  
  summarise(
    # ENFOQUE 1: Dominancia (posición laboral más frecuente)
    posicion_lab_dominante = {
      tab <- sort(table(P6430), decreasing = TRUE)
      as.numeric(names(tab)[1])  # Extrae la categoría más frecuente
    },
    
    # ENFOQUE 2: Existencia (variables binarias para posiciones clave)
    tiene_empleado_publico = as.numeric(any(P6430 == 2)),
    tiene_patron = as.numeric(any(P6430 == 5)),
    tiene_cuenta_propia = as.numeric(any(P6430 == 4)),
    tiene_emp_domestico = as.numeric(any(P6430 == 3)),
    tiene_jornalero = as.numeric(any(P6430 == 8)),
    tiene_sin_remuneracion = as.numeric(any(P6430 %in% c(6, 7))),
    
    # ENFOQUE 3: Diversidad (variedad de posiciones laborales)
    n_posiciones_lab_distintas = n_distinct(P6430),
    
    # Eliminando grupos residuales
    .groups = 'drop'
  ) %>%
  
  # Asegurando que los NA se conviertan en 0 en las variables binarias
  mutate(across(starts_with("tiene_"), ~replace_na(., 0)))

# Uniendo con el dataframe principal
hogares_te <- hogares_te %>%
  left_join(metricas_laborales, by = "id")

# Ajustando los NAs (familias que no tienen personas con ninguna de estas condiciones)
# Reemplazar NAs en variables binarias
hogares_te <- hogares_te %>%
  mutate(across(
    starts_with("tiene_"),
    ~replace_na(., 0)
  ))

# Para variables numéricas
hogares_te <- hogares_te %>%
  mutate(
    n_posiciones_lab_distintas = replace_na(n_posiciones_lab_distintas, 0),
    posicion_lab_dominante = ifelse(is.na(posicion_lab_dominante), 
                                   99, 
                                   posicion_lab_dominante)
  )
```

**Variable prima de navidad**

Estas variables capturan diferentes aspectos de la misma variable.
Mientras la variable binaria tiene un enfoque de existencia, las
versiones cuantitativas permiten analizar intensidad o desigualdad
intrafamiliar. Las tres variables capturan distintos aspectos de la
recepción de prima de navidad en el hogar:

-   **`recibio_prima_navidad`** (binaria) identifica si *al menos un
    miembro* recibió el beneficio (enfoque de existencia), lo que señala
    acceso a prestaciones laborales formales en el hogar que pueden
    indicar alto ingresos.

-   **`n_recibio_prima`** (cuantitativa) cuenta *cuántos miembros* lo
    recibieron, indicando la extensión del beneficio dentro del hogar.

-   **`prop_recibio_prima`** (proporción) muestra *qué porcentaje* de
    los miembros con datos válidos accedieron al beneficio, útil para
    comparar hogares de distintos tamaños.

```{r personas_tr-P6630s1}

# Creando las variables de prima
metricas_prima <- personas_tr %>%
  # Filtrando casos válidos
  filter(!is.na(P6630s1)) %>%
  
  # Agrupando por hogar  
  group_by(id) %>%
  summarise(
    # Versión básica (algún miembro recibió prima)
    recibio_prima_navidad = as.numeric(any(P6630s1 == 1)),
    
    # Versión detallada
    n_recibio_prima = sum(P6630s1 == 1),  # Cantidad de personas que recibieron
    prop_recibio_prima = mean(P6630s1 == 1), # Proporción de personas que recibieron
    
    .groups = 'drop'
  )

# Uniendo con el dataframe principal
hogares_tr <- hogares_tr %>%
  left_join(metricas_prima, by = "id")

# Ajustando los valores NA
hogares_tr <- hogares_tr %>%
  mutate(
    recibio_prima_navidad = replace_na(recibio_prima_navidad, 0),
    n_recibio_prima = replace_na(n_recibio_prima, 0),
    prop_recibio_prima = replace_na(prop_recibio_prima, 0),
  )

```

```{r personas_te-P6630s1}

# Creando las variables de prima
metricas_prima <- personas_te %>%
  # Filtrando casos válidos
  filter(!is.na(P6630s1)) %>%
  
  # Agrupando por hogar  
  group_by(id) %>%
  summarise(
    # Versión básica (algún miembro recibió prima)
    recibio_prima_navidad = as.numeric(any(P6630s1 == 1)),
    
    # Versión detallada
    n_recibio_prima = sum(P6630s1 == 1),  # Cantidad de personas que recibieron
    prop_recibio_prima = mean(P6630s1 == 1), # Proporción de personas que recibieron
    
    .groups = 'drop'
  )

# Uniendo con el dataframe principal
hogares_te <- hogares_te %>%
  left_join(metricas_prima, by = "id")

# Ajustando los valores NA
hogares_te <- hogares_te %>%
  mutate(
    recibio_prima_navidad = replace_na(recibio_prima_navidad, 0),
    n_recibio_prima = replace_na(n_recibio_prima, 0),
    prop_recibio_prima = replace_na(prop_recibio_prima, 0),
  )
```

**Variable de cotización a fondo de pensiones**

Las variables generadas capturan distintos niveles de información sobre
la afiliación al sistema de pensiones en cada hogar:

1.  **`cotiza_pension` (binaria)**: Indica si *al menos un miembro* del
    hogar está cotizando actualmente (valor 1), lo que refleja acceso al
    sistema formal de seguridad social.

2.  **`n_cotiza_pension` (cuantitativa)**: Cuenta *cuántos miembros*
    cotizan activamente, permitiendo medir la amplitud de la cobertura
    dentro del hogar (por ejemplo, hogares donde múltiples integrantes
    tienen empleos formales).

3.  **`prop_cotiza_pension` (proporción)**: Muestra el *porcentaje de
    miembros* que cotizan (frente al total con datos válidos), útil para
    comparar hogares de distintos tamaños (ej: un hogar con 1/4 miembros
    que cotiza vs. otro con 3/5).

4.  **`n_no_cotiza` (cuantitativa)**: Complementa el análisis indicando
    cuántos miembros *no* cotizan, lo que puede señalar informalidad
    laboral o exclusión del sistema.

Estas variables combinadas permiten evaluar no solo la
presencia/ausencia de cotización, sino también su *intensidad* y
*desigualdad intrafamiliar*. Los `NA` se tratan como "no cotiza" (0)
para evitar pérdida de datos.

```{r personas_tr-P6920}
# Creando las variables de cotización a pensiones
metricas_pension <- personas_tr %>%
  # Filtrando casos válidos (excluyendo NAs)
  filter(!is.na(P6920)) %>%
  
  # Agrupando por hogar (usando ID_hogar como llave)
  group_by(id) %>%
  summarise(
    # Versión básica (algún miembro cotiza)
    cotiza_pension = as.numeric(any(P6920 == 1)),
    
    # Versión detallada
    n_cotiza_pension = sum(P6920 == 1),  # Cantidad de personas que cotizan
    prop_cotiza_pension = mean(P6920 == 1), # Proporción que cotiza
    
    .groups = 'drop'
  )

# Uniendo con el dataframe principal
hogares_tr <- hogares_tr %>%
  left_join(metricas_pension, by = "id")

# Ajustando los valores NA (asumiendo NA = no cotiza)
hogares_tr <- hogares_tr %>%
  mutate(
    across(
      c(cotiza_pension, n_cotiza_pension, prop_cotiza_pension),
      ~replace_na(., 0)
  ))
```

```{r personas_te-P6920}
# Creando las variables de cotización a pensiones
metricas_pension <- personas_te %>%
  # Filtrando casos válidos (excluyendo NAs)
  filter(!is.na(P6920)) %>%
  
  # Agrupando por hogar (usando ID_hogar como llave)
  group_by(id) %>%
  summarise(
    # Versión básica (algún miembro cotiza)
    cotiza_pension = as.numeric(any(P6920 == 1)),
    
    # Versión detallada
    n_cotiza_pension = sum(P6920 == 1),  # Cantidad de personas que cotizan
    prop_cotiza_pension = mean(P6920 == 1), # Proporción que cotiza
    
    .groups = 'drop'
  )

# Uniendo con el dataframe principal
hogares_te <- hogares_te %>%
  left_join(metricas_pension, by = "id")

# Ajustando los valores NA (asumiendo NA = no cotiza)
hogares_te <- hogares_te %>%
  mutate(
    across(
      c(cotiza_pension, n_cotiza_pension, prop_cotiza_pension),
      ~replace_na(., 0)
  ))
```

**Variable de transferencias y otros ingresos**

La variable generada captura información sobre la recepción de
transferencias monetarias y otros ingresos no laborales en el hogar:

1.  **`recibio_otros_ingresos` (binaria)**: Identifica si *al menos un
    miembro* del hogar recibió ingresos adicionales (transferencias,
    intereses, dividendos o cesantías), lo que puede indicar redes de
    apoyo económico o activos financieros.

```{r personas_tr-P7505}
# Creando las variables de transferencias e ingresos adicionales
metricas_transferencias <- personas_tr %>%
  # Filtrando casos válidos (excluyendo NAs)
  filter(!is.na(P7505)) %>%
  
  # Agrupando por hogar
  group_by(id) %>%
  summarise(
    # Versión básica (algún miembro recibió ingresos adicionales)
    recibio_otros_ingresos = as.numeric(any(P7505 == 1)),
    
    .groups = 'drop'
  )

# Uniendo con el dataframe principal
hogares_tr <- hogares_tr %>%
  left_join(metricas_transferencias, by = "id")

# Ajustando los valores NA (asumiendo NA = no recibió)
hogares_tr <- hogares_tr %>%
  mutate(
    across(
      c(recibio_otros_ingresos),
      ~replace_na(., 0)
    )
  )
```

```{r personas_te-P7505}
# Creando las variables de transferencias e ingresos adicionales
metricas_transferencias <- personas_te %>%
  # Filtrando casos válidos (excluyendo NAs)
  filter(!is.na(P7505)) %>%
  
  # Agrupando por hogar
  group_by(id) %>%
  summarise(
    # Versión básica (algún miembro recibió ingresos adicionales)
    recibio_otros_ingresos = as.numeric(any(P7505 == 1)),
    
    .groups = 'drop'
  )

# Uniendo con el dataframe principal
hogares_te <- hogares_te %>%
  left_join(metricas_transferencias, by = "id")

# Ajustando los valores NA (asumiendo NA = no recibió)
hogares_te <- hogares_te %>%
  mutate(
    across(
      c(recibio_otros_ingresos),
      ~replace_na(., 0)
    )
  )
```
