---
title: "script_taller2"
output: null
date: "2025-03-19"
editor_options: 
  markdown: 
    wrap: 72
---

# 0. CONFIGURACIÓN

## Librerias

```{r}
require(pacman)

p_load(
  tidyverse,
  caret,
  glmnet,
  Metrics,
  skimr
  )
```

## Carga de datos y joints

```{r}
raw_data_path <- '../data'

# Datos training
hogares_tr <- read.csv(file.path(raw_data_path, 'train_hogares.csv'))
personas_tr <- read.csv(file.path(raw_data_path, 'train_personas.csv'))

# Datos test
hogares_te <- read.csv(file.path(raw_data_path, 'test_hogares.csv'))
personas_te <- read.csv(file.path(raw_data_path, 'test_personas.csv'))
```

```{r}
# Tabla training
bd_train <- personas_tr %>%
  left_join(hogares_tr, join_by("id", "Clase", "Dominio", "Fex_c", "Depto", "Fex_dpto"))

# Tabla test
bd_test <- personas_te %>%
  left_join(hogares_te, join_by("id", "Clase", "Dominio", "Fex_c", "Depto", "Fex_dpto"))
```

## Selección de variables (Train)

```{r}
bd_train <- bd_train %>%
  select(
    "id",
    "Clase",
    "Dominio", # Ciudad
    "Depto",
    "Nper", # Número de personas por hogar
    "P6020", # Sexo 1 hombre, 2 mujer
    "P6040", # Edad
    "P6090", # Cotizante en salud
    "P6100", # Tipo de regimen de SS en salud
    "P6210", # Nivel educativo
    "P6210s1", # Grado escolar aprobado
    "Oc", # Ocupado 1
    "Ina", # Inactivo 1
    "Lp", # Línea de pobreza
    "P6240", # Actividad de la semana anterior
    "Oficio", # Tipo de ocupación
    "P6426", # Tiempo laborando en la empresa
    "P6430", # Cargo desempeñado en el trabajo
    "P6510", # Dicótoma: ingresos por horas extra
    "P6545", # Dicótoma: ingresos por primas
    "P6580", # Dicótoma: ingresos por bonificaciones
    "P6585s1", # Dicótoma: ingresos por alimentación
    "P6585s2", # Dicótoma: ingresos por subsidio de transporte
    "P6585s3", # Dicótoma: ingresos por subsidio familiar
    "P6585s4", # Dicótoma: ingresos por subsidio educativo
    "P6590",  # Dicótoma: ingresos en especie con alimentación
    "P6600", # Dicótoma: ingresos en especie con vivienda
    "P6610", # Dicótoma: usa transporte de la empresa para desplazarse al trabajo   
    "P6620", # Dicótoma: otros ingresos en especie
    "P6630s1", # Dicótoma: ingresos por prima de servicios últimos 12 meses
    "P6630s2", # Dicótoma: ingresos por prima de navidad últimos 12 meses
    "P6630s3", # Dicótoma: ingresos por prima de vacaciones últimos 12 meses
    "P6630s4", # Dicótoma: ingresos por viáticos permanentes últimos 12 meses
    "P6630s6", # Dicótoma: ingresos por bonificaciones anuales últimos 12 meses
    "P6800", # Horas laboradas durante la última semana
    "P6870", # Categórica sobre cantidad de empleados en la empresa
    "P6920", # Cotiza a fondo de pensiones
    "P7040", # Dicótoma: desempeña una actividad secundaria
    "P7045", # Horas laboradas durante la última semana en actividad secundaria
    "P7050", # Tipo de ocupación en el segundo trabajo
    "P7090", # Dicótoma: tiene interés en trabajar más horas
    "P7110", # Dicótoma: ha intentado trabajar más horas en el último mes
    "P7120", # Dicótoma: tiene disponibilidad para trabajar más horas
    "P7150", # Dicótoma: ha buscado trabajo durante las últimas 4 semanas
    "P7160", # Dicótoma: puede comenzar un nuevo empleo dentro del mes siguiente
    "P7310", # Dicótoma: ha trabajado antes durante por lo menos 2 semanas
    "P7350", # Cargo que ocupaba en su anterior trabajo (desocupados)
    "P7472", # Ha tenido ingresos durante el mes anterior (desocupados) 
    "P7495", # Dicótoma: recibió ingresos por arriendos el mes pasado
    "P7500s2", # Dicótoma: recibió ingresos por pensión el mes pasado
    "P7500s3", # Dicótoma: recibió ingresos por pensión alimenticia el mes pasado
    "P7510s1", # Dicótoma: recibió ingresos de otros hogares nacionales el mes pasado
    "P7510s2", # Dicótoma: recibió ingresos de otros hogares extranjeros el mes pasado
    "P7510s3", # Dicótoma: recibió ingresos de instituciones el mes pasado
    "P7510s6", # Dicótoma: recibió ingresos de intereses o dividendos el mes pasado
    "P7510s7", # Dicótoma: recibió ingresos de otras fuentes el mes pasado
     
    # Características del hogar
    "P5000", # Cantidad de cuartos en el hogar
    "P5010", # Cantidad de cuartos usados como dormitorios
    "P5090", # La vivienda es propia, arrendada, usufructuada, etc.
    "P5100", # Valor de la cuota de amortización
    "P5130", # Estimación del valor de habitar la vivienda en caso de ser arrendada
    "P5140", # Valor del arriendo
    
     # Variables de resultado
    "Pobre", # Pobre 1, de lo contrario 0 (Variable dependiente en training)
    "Ingtotug", # Ingreso per capita de la unidad de gasto (hogar) (Variable dependiente en training)
    
    # Variables secundarias
    #"Estrato1", # No está en test
    #"Ingtot", # Ingreso total # No está en test
    #"Impa", # Ingreso primera actividad # No está en test
    #"Impaes", # Ingreso primera actividad imputado # No está en test
    #"Isa", # Ingreso segunda actividad # No está en test
    #"Isaes", # Ingreso segunda actividad # No está en test
    #"Ie", # Ingreso en especie # No está en test
    #"Iees", # Ingreso en especie imputado # No está en test
    #"Imdi", # Ingreso de desempleados e inactivos # No está en test
    #"Imdies", # Ingreso de desempleados e inactivos imputado # No está en test
    #"Iof1", # Ingreso por intereses y dividendos # No está en test
    #"Iof1es", # Ingreso por intereses y dividendos imputado # No está en test
    #"Iof2", # Ingreso por pensión # No está en test
    #"Iof2es", # Ingreso por pensión imputado # No está en test
    #"Iof3h", # Ingreso por ayudas de hogares # No está en test
    #"Iof3hes", # Ingreso por ayudas de hogares imputado # No está en test
    #"Iof3i", # Ingreso por instituciones # No está en test
    #"Iof3ies", # Ingreso por instituciones imputado # No está en test
    #"Iof6", # Ingreso por arriendos # No está en test
    #"Iof6es", # Ingreso por arriendos imputado # No está en test
    
    # En test aparecen las dicótomas sobre si recibe o no ingresos por los siguientes conceptos
    #"P6500", # Ingresos recibidos # No está en test
    #"P6510s1", # Ingresos por horas extras # No está en test
    #"P6510s2", # Reportó o no el ingreso por horas extras # No está en test
    #"P6545s1", # Ingresos por primas # No está en test
    #"P6545s2", # Reportó o no el ingreso por primas # No está en test
    #"P6580s1", # Ingresos por bonificaciones      # No está en test
    #"P6580s2", # Reportó o no el ingreso por bonificaciones # No está en test
    #"P6585s1a1", # Subsidio de alimentación # No está en test
    #"P6585s1a2", # Reportó o no el subsidio de alimentación # No está en test
    #"P6585s2a1", # Auxilio de transporte  # No está en test
    #"P6585s2a2", # Reportó o no el auxilio de transporte # No está en test
    #"P6585s3a1", # Subsidio familiar    # No está en test
    #"P6585s3a2", # Reportó o no el subsidio familiar # No está en test
    #"P6585s4a1", # Subsidio educativo    # No está en test
    #"P6585s4a2", # Reportó o no el subsidio educativo # No está en test
    #"P6590s1", # Pago en especie con alimentos # No está en test
    #"P6600s1", # Pago en especie con vivienda # No está en test
    #"P6610s1", # Valor estimado de transporte prestado por la empresa # No está en test
    #"P6620s1", # Valor de pagos en especie con otros elementos # No está en test
    #"P6630s1a1", # Valor prima de servicios ultimos 12 meses # No está en test
    #"P6630s2a1", # Valor prima de navidad últimos 12 meses # No está en test
    #"P6630s3a1", # Valor prima de vacaciones últimos 12 meses # No está en test
    #"P6630s4a1", # Valor de los viaticos permanentes últimos 12 meses # No está en test
    #"P6630s6a1", # Valor de las bonificaciones anuales # No está en test
    #"P6750", # Ganancia neta del negocio # No está en test
    #"P6760", # Cantidad de meses a los que corresponde ese ingreso # No está en test
    #"P6870", # Cantidad de personas en la empresa # No está en test
    #"P6920", # Cotiza a fondo de pensiones # No está en test
    #"P7070", # Ingresos por segundo trabajo # No está en test
    #"P7500s1a1", # Ingresos recibidos por arriendos # No está en test
    #"P7500s2a1", # Ingresos por pensiones # No está en test
    #"P7500s3a1", # Ingresos por pensión alimentaria # No está en test
    #"P7510s1a1", # Ingresos provenientes de otros hogares en los últimos 12 meses # No está en test
    #"P7510s2a1", # Remesas en los últimos 12 meses # No está en test
    #"P7510s3a1", # Ayudas de instituciones en los últimos 12 meses # No está en test
    #"P7510s5a1", # Ingresos financieros en los últimos 12 meses # No está en test
    #"P7510s6a1", # Ingresos cesantías en los últimos 12 meses # No está en test
    #"P7510s7a1", # Otros ingresos anuales # No está en test
  )
```

## Selección de variables (Test)

```{r}
bd_test <- bd_test %>%
  select(
    "id",
    "Clase",
    "Dominio", # Ciudad
    "Depto",
    "Nper", # Número de personas por hogar
    "P6020", # Sexo 1 hombre, 2 mujer
    "P6040", # Edad
    "P6090", # Cotizante en salud
    "P6100", # Tipo de regimen de SS en salud
    "P6210", # Nivel educativo
    "P6210s1", # Grado escolar aprobado
    "Oc", # Ocupado 1
    "Ina", # Inactivo 1
    "Lp", # Línea de pobreza
    "P6240", # Actividad de la semana anterior
    "Oficio", # Tipo de ocupación
    "P6426", # Tiempo laborando en la empresa
    "P6430", # Cargo desempeñado en el trabajo
    "P6510", # Dicótoma: ingresos por horas extra
    "P6545", # Dicótoma: ingresos por primas
    "P6580", # Dicótoma: ingresos por bonificaciones
    "P6585s1", # Dicótoma: ingresos por alimentación
    "P6585s2", # Dicótoma: ingresos por subsidio de transporte
    "P6585s3", # Dicótoma: ingresos por subsidio familiar
    "P6585s4", # Dicótoma: ingresos por subsidio educativo
    "P6590",  # Dicótoma: ingresos en especie con alimentación
    "P6600", # Dicótoma: ingresos en especie con vivienda
    "P6610", # Dicótoma: usa transporte de la empresa para desplazarse al trabajo   
    "P6620", # Dicótoma: otros ingresos en especie
    "P6630s1", # Dicótoma: ingresos por prima de servicios últimos 12 meses
    "P6630s2", # Dicótoma: ingresos por prima de navidad últimos 12 meses
    "P6630s3", # Dicótoma: ingresos por prima de vacaciones últimos 12 meses
    "P6630s4", # Dicótoma: ingresos por viáticos permanentes últimos 12 meses
    "P6630s6", # Dicótoma: ingresos por bonificaciones anuales últimos 12 meses
    "P6800", # Horas laboradas durante la última semana
    "P6870", # Categórica sobre cantidad de empleados en la empresa
    "P6920", # Cotiza a fondo de pensiones
    "P7040", # Dicótoma: desempeña una actividad secundaria
    "P7045", # Horas laboradas durante la última semana en actividad secundaria
    "P7050", # Tipo de ocupación en el segundo trabajo
    "P7090", # Dicótoma: tiene interés en trabajar más horas
    "P7110", # Dicótoma: ha intentado trabajar más horas en el último mes
    "P7120", # Dicótoma: tiene disponibilidad para trabajar más horas
    "P7150", # Dicótoma: ha buscado trabajo durante las últimas 4 semanas
    "P7160", # Dicótoma: puede comenzar un nuevo empleo dentro del mes siguiente
    "P7310", # Dicótoma: ha trabajado antes durante por lo menos 2 semanas
    "P7350", # Cargo que ocupaba en su anterior trabajo (desocupados)
    "P7472", # Ha tenido ingresos durante el mes anterior (desocupados) 
    "P7495", # Dicótoma: recibió ingresos por arriendos el mes pasado
    "P7500s2", # Dicótoma: recibió ingresos por pensión el mes pasado
    "P7500s3", # Dicótoma: recibió ingresos por pensión alimenticia el mes pasado
    "P7510s1", # Dicótoma: recibió ingresos de otros hogares nacionales el mes pasado
    "P7510s2", # Dicótoma: recibió ingresos de otros hogares extranjeros el mes pasado
    "P7510s3", # Dicótoma: recibió ingresos de instituciones el mes pasado
    "P7510s6", # Dicótoma: recibió ingresos de intereses o dividendos el mes pasado
    "P7510s7", # Dicótoma: recibió ingresos de otras fuentes el mes pasado
     
    # Características del hogar
    "P5000", # Cantidad de cuartos en el hogar
    "P5010", # Cantidad de cuartos usados como dormitorios
    "P5090", # La vivienda es propia, arrendada, usufructuada, etc.
    "P5100", # Valor de la cuota de amortización
    "P5130", # Estimación del valor de habitar la vivienda en caso de ser arrendada
    "P5140", # Valor del arriendo
  )
```

## Limpieza de la BD para training

```{r}
rename_dict <- c(
  "Nper" = "nper",
  "P6020" = "female", 
  "P6040" = "age",
  "P6090" = "coti_salud",
  "P6100" = "reg_salud",
  "P6210" = "educ",
  "P6210s1" = "grado_escolar",
  "Oficio" = "oficio",
  "P6430" = "cargo",
  "Oc" = "ocupado",
  "Ina" = "inactivo",
  "P6240" = "ocu_sem_pas", # Actividad de la semana anterior
  "P6426" = "tenure", # Tiempo laborando en la empresa
  "P6510" = "horas_extra", # Dicótoma: ingresos por horas extra
  "P6545" = "primas", # Dicótoma: ingresos por primas
  "P6580" = "bonificaciones", # Dicótoma: ingresos por bonificaciones
  "P6585s1" = "alimentacion", # Dicótoma: ingresos por alimentación
  "P6585s2" = "aux_transporte", # Dicótoma: ingresos por subsidio de transporte
  "P6585s3" = "sub_familiar", # Dicótoma: ingresos por subsidio familiar
  "P6585s4" = "sub_educ", # Dicótoma: ingresos por subsidio educativo
  "P6590" = "ie_alimentacion",  # Dicótoma: ingresos en especie con alimentación
  "P6600" = "ie_vivienda", # Dicótoma: ingresos en especie con vivienda
  "P6610" = "trans_empresa", # Dicótoma: usa transporte de la empresa para desplazarse al trabajo   
  "P6620" = "ie_otros", # Dicótoma: otros ingresos en especie
  "P6630s1" = "prima_servicios", # Dicótoma: ingresos por prima de servicios últimos 12 meses
  "P6630s2" = "prima_navidad", # Dicótoma: ingresos por prima de navidad últimos 12 meses
  "P6630s3" = "prima_vacaciones", # Dicótoma: ingresos por prima de vacaciones últimos 12 meses
  "P6630s4" = "viaticos", # Dicótoma: ingresos por viáticos permanentes últimos 12 meses
  "P6630s6" = "bono_anual", # Dicótoma: ingresos por bonificaciones anuales últimos 12 meses
  "P6800" = "hr_lab", # Horas laboradas durante la última semana
  "P6870" = "empleados_empresa", # Categórica sobre cantidad de empleados en la empresa
  "P6920" = "cotiz_pension", # Cotiza a fondo de pensiones
  "P7040" = "segundo_trabajo", # Dicótoma: desempeña una actividad secundaria
  "P7045" = "hr_lab2", # Horas laboradas durante la última semana en actividad secundaria
  "P7050" = "cargo2", # Tipo de ocupación en el segundo trabajo
  "P7090" = "interes_mas_hr", # Dicótoma: tiene interés en trabajar más horas
  "P7110" = "intent_mas_hr", # Dicótoma: ha intentado trabajar más horas en el último mes
  "P7120" = "dispon_mas_hr", # Dicótoma: tiene disponibilidad para trabajar más horas
  "P7150" = "busca_trabajo", # Dicótoma: ha buscado trabajo durante las últimas 4 semanas
  "P7160" = "dispon_nuevo_trab", # Dicótoma: puede comenzar un nuevo empleo dentro del mes siguiente
  "P7310" = "primer_trabajo", # Dicótoma: ha trabajado antes durante por lo menos 2 semanas
  "P7350" = "cargo_anterior", # Cargo que ocupaba en su anterior trabajo (desocupados)
  "P7472" = "ingreso_anterior", # Dicótoma: si ha tenido ingresos durante el mes anterior (desocupados) 
  "P7495" = "ing_arriendo", # Dicótoma: recibió ingresos por arriendos el mes pasado
  "P7500s2" = "ing_pension", # Dicótoma: recibió ingresos por pensión el mes pasado
  "P7500s3" = "ing_alimentos", # Dicótoma: recibió ingresos por pensión alimenticia el mes pasado
  "P7510s1" = "remesa_nal", # Dicótoma: recibió ingresos de otros hogares nacionales el mes pasado
  "P7510s2" = "remesa_ext", # Dicótoma: recibió ingresos de otros hogares extranjeros el mes pasado
  "P7510s3" = "ayudas", # Dicótoma: recibió ingresos de instituciones el mes pasado
  "P7510s6" = "ing_int", # Dicótoma: recibió ingresos de intereses o dividendos el mes pasado
  "P7510s7" = "ing_otros", # Dicótoma: recibió ingresos de otras fuentes el mes pasado
   
  # Características del hogar
  "P5000" = "cuartos", # Cantidad de cuartos en el hogar
  "P5010" = "dormitorios", # Cantidad de cuartos usados como dormitorios
  "P5090" = "viv_prop", # La vivienda es propia, arrendada, usufructuada, etc.
  "P5100" = "cuota_amort", # Valor de la cuota de amortización
  "P5130" = "estim_arriendo", # Estimación del valor de habitar la vivienda en caso de ser arrendada
  "P5140" = "arriendo" # Valor del arriendo
  )
# Se renombran las variables para facilidad de manejo, de acuerdo con el diccionario "rename_dict"
bd_train <- bd_train %>%
  rename_with(~ rename_dict[.x], .cols = names(rename_dict))

# Se ajustan los valores de algunas variables para evitar categorías irrelevantes
bd_train <- bd_train %>%
  mutate(female = ifelse(female==2, 1, 0)) %>%
  mutate(reg_salud = ifelse(reg_salud==9, 4, reg_salud)) %>%
  mutate(educ = ifelse(educ==9, 1, educ))

lista_unos_ceros <- c(
  "coti_salud",
  "ocupado",
  "inactivo",
  "horas_extra",
  "primas",
  "bonificaciones",
  "alimentacion",
  "aux_transporte",
  "sub_familiar",
  "sub_educ",
  "ie_alimentacion",
  "ie_vivienda",
  "trans_empresa",
  "ie_otros",
  "prima_servicios",
  "prima_navidad",
  "prima_vacaciones", 
  "viaticos",
  "bono_anual",
  "segundo_trabajo",
  "interes_mas_hr", 
  "intent_mas_hr", 
  "dispon_mas_hr", 
  "busca_trabajo", 
  "dispon_nuevo_trab",
  "primer_trabajo",
  "ingreso_anterior",
  "ing_arriendo",
  "ing_pension", 
  "ing_alimentos",
  "remesa_nal",
  "remesa_ext",
  "ayudas",
  "ing_int",
  "ing_otros"
)

# Función para conservar los valores 1 y volver los demás 0, así como llenar NA con 0
unos_ceros <- function(bd, lista) {
  
  for (var in lista) {
    bd <- bd %>%
      mutate(!!var := ifelse(.data[[var]] == 1, 1, 0)) %>%
      mutate(!!var := replace_na(.data[[var]], 0))
  }
  
  return(bd)
}

# Aquí se aplica la función "unos_ceros"
bd_train <- unos_ceros(bd_train, lista_unos_ceros)

cols_cero <- c(
  "tenure",
  "grado_escolar",
  "hr_lab",
  "hr_lab2",
  "cuota_amort",
  "arriendo"
  )

# Ajuste de variables con más de dos categorías para llenar NA con valores correspondientes
bd_train <- bd_train %>%
  mutate(across(all_of(cols_cero), ~ replace_na(., 0))) %>%
  mutate(ocu_sem_pas = replace_na(ocu_sem_pas, 2)) %>%
  mutate(empleados_empresa = replace_na(empleados_empresa, 2)) %>%
  mutate(cotiz_pension = replace_na(cotiz_pension, 2)) %>%
  mutate(reg_salud = replace_na(reg_salud, 4)) %>%
  #mutate(viv_prop = replace_na(viv_prop, 6)) %>%
  mutate(cargo = replace_na(cargo, 9))  %>%
  mutate(cargo2 = replace_na(cargo2, 9)) %>%
  mutate(cargo_anterior = replace_na(cargo_anterior, 9)) %>%
  mutate(oficio = replace_na(oficio, 99))

cols_to_factor <- c(
  "Clase", 
  "Dominio", 
  "Depto", 
  "female", 
  "coti_salud", 
  "reg_salud", 
  "educ", 
  "oficio", 
  "cargo", 
  "ocupado",
  "inactivo", 
  "Pobre",
  "ocu_sem_pas",
  "horas_extra",
  "primas",
  "bonificaciones",
  "alimentacion",
  "aux_transporte",
  "sub_familiar",
  "sub_educ", 
  "ie_alimentacion",
  "ie_vivienda",
  "ie_otros",
  "alimentacion",
  "trans_empresa",
  "prima_servicios",
  "prima_navidad",
  "prima_vacaciones",
  "viaticos", 
  "bono_anual",
  "empleados_empresa",
  "cotiz_pension",
  "segundo_trabajo",
  "cargo2",
  "interes_mas_hr",
  "intent_mas_hr",
  "dispon_mas_hr",
  "busca_trabajo",
  "dispon_nuevo_trab",
  "primer_trabajo",
  "cargo_anterior",
  "ingreso_anterior",
  "ing_arriendo",
  "ing_pension",
  "ing_alimentos",
  "remesa_nal",
  "remesa_ext",
  "ayudas",
  "ing_int",
  "ing_otros",
  "viv_prop"
  )

# Conversión de variables categóricas a factor
bd_train <- bd_train %>%
  mutate(across(all_of(cols_to_factor), as.factor))
```

## Limpieza de la BD test

```{r}
# A la bd_test se le aplica el mismo proceso de limpieza que a bd_train

bd_test <- bd_test %>%
  rename_with(~ rename_dict[.x], .cols = names(rename_dict))

bd_test <- bd_test %>%
  mutate(female = ifelse(female==2, 1, 0)) %>%
  mutate(reg_salud = ifelse(reg_salud==9, 4, reg_salud)) %>%
  mutate(educ = ifelse(educ==9, 1, educ))

bd_test <- unos_ceros(bd_test, lista_unos_ceros)

bd_test <- bd_test %>%
  mutate(across(all_of(cols_cero), ~ replace_na(., 0))) %>%
  mutate(ocu_sem_pas = replace_na(ocu_sem_pas, 2)) %>%
  mutate(empleados_empresa = replace_na(empleados_empresa, 2)) %>%
  mutate(cotiz_pension = replace_na(cotiz_pension, 2)) %>%
  mutate(reg_salud = replace_na(reg_salud, 4)) %>%
  #mutate(viv_prop = replace_na(viv_prop, 6)) %>%
  mutate(cargo = replace_na(cargo, 9))  %>%
  mutate(cargo2 = replace_na(cargo2, 9)) %>%
  mutate(cargo_anterior = replace_na(cargo_anterior, 9)) %>%
  mutate(oficio = replace_na(oficio, 99))

cols_to_factor_test <- setdiff(cols_to_factor, "Pobre")

bd_test <- bd_test %>%
  mutate(across(all_of(cols_to_factor_test), as.factor))
```

```{r}
bd_train <- bd_train %>%
  mutate(ing_indiv = Ingtotug / nper)

model_form1 <- ing_indiv ~ 
  Clase + Dominio + Depto + nper + female + age + coti_salud + reg_salud + 
  educ + grado_escolar + ocupado +  inactivo + ocu_sem_pas +  oficio + tenure +
  cargo + horas_extra + primas +  bonificaciones + alimentacion + aux_transporte +
  sub_familiar + sub_educ + ie_alimentacion + ie_vivienda + trans_empresa +    
  ie_otros + prima_servicios + prima_navidad + prima_vacaciones + viaticos +
  bono_anual + hr_lab + empleados_empresa + cotiz_pension + segundo_trabajo +
  hr_lab2 + cargo2 + interes_mas_hr + intent_mas_hr + dispon_mas_hr +
  primer_trabajo + dispon_nuevo_trab + cargo_anterior +  
  ingreso_anterior + ing_arriendo + ing_pension + ing_alimentos + remesa_nal +
  remesa_ext + ayudas + ing_int + ing_otros + cuartos + dormitorios +
  cuota_amort + estim_arriendo + arriendo
  # viv_prop # Por alguna razón esta variable genera error al hacer la predicción 

model1 <- lm(model_form1, data=bd_train)

prediction1 <- predict(model1, newdata=bd_test)
```

# 1. INTRODUCCIÓN

## Notas de lectura

2017 - World Bank

-   Extreme poverty: income of \<2.15 USD per day

-   Poverty: income \< 6.85 USD per day

-   La pobreza se calcula usando el income del hogar

**Introduction del taller:**

The main objective is to construct a predictive model of household
poverty. Note that a household is classified as:

$$
\text{Poor} = I(\text{Inc} < \text{PI})
$$

where $I$ is an indicator function that takes the value **1** if the
family income is below a certain poverty line (**PI**), and **0**
otherwise.

This suggests two approaches to predicting poverty:

1.  **Classification problem**: Predict binary outcomes (0 = non-poor, 1
    = poor).\
2.  **Income prediction problem**: Predict household income and then
    classify based on the poverty line.

In this problem set, you will focus **only on the classification
approach**.

## +Rúbrica++++++++++++++

-   Se enuncia con claridad y precisión el problema,

-   Se mencionan antecedentes relevantes y debidamente documentados

-   Se presentan brevemente los datos y la pertinencia para responder el
    problema planteado en el taller.

-   Contiene un resumen de los resultados, mencionando los modelos
    “ganadores” enviados a Kaggle.

-   Se presentan breves conclusiones del análisis.

# 2. DATA

Hay que dejar la base de datos a nivel de hogares.

Utilizar las variable individuales para lograr variables adicionales que
permitan mejorar el modelo.

Fuente de los datos: DANE - Empalme de las Series de Empleo, Pobreza y
Desigualdad - MESE

-   Hay que escribir que esta data está creada por el DANE para
    garantizar su armonización con diferentes tipos de encuestasm en
    diferentes momentos del tiempo.

Periodo de medición: ????

Variable "id" para hacer los merge entre personas y households

You will note that some variables are missing in the testing data sets;
this is designed to make things a bit more challenging.

-   data contains four sets divided into training and testing data sets
    at the household and individual levels

## +Rúbrica++++++++++++++

1.  Se realiza una descripción completa de la fuente de datos, original
    y la provista para el taller.

2.  Se discute la utilidad de la base para la solución del problema
    planteado en el taller.

3.  Se describe como se obtiene la muestra final: incluyendo el unido de
    base, la transformación de variables y las variables incluidas en el
    análisis

4.  Se realiza un análisis descriptivo de las variables utilizadas en el
    análisis donde se presentan tablas y/o gráficos.

5.  El análisis descriptivo permite al lector entender la variación de
    los datos y la elección de las variables.

6.  Se utiliza el conocimiento profesional y los antecedentes para
    agregar valor a la sección.

# 3. MODELS AND RESULTS

## Requerimientos del taller

1.  Model Selection and Training: A detailed discussion of the model
    that achieved the team's highest public score in Kaggle. This
    discussion should include the **training process, selection of
    hyperparameters, and any additional methodologi- cal
    considerations**. Additionally, the analysis must **justify whether
    a class imbal- ance strategy was used or not**, explaining any
    sub-sampling or weighting strate- gies implemented to address
    potential class imbalances in the data.

2.  Hyperparameter Tuning: A dedicated section describing how
    hyperparameters were selected for each chosen model. This must
    include the **range of values tested, the search strategy** (e.g.,
    grid search or other methods), the **rationale for choosing those
    ranges, and a summary of cross-validation results or performance
    metrics that guided the nal** choices.

3.  Comparative Analysis: A **comparison between the best-performing
    model** and at least ve of the other ve best-performing team
    submissions in Kaggle. **This comparison should highlight dierences
    in performance and provide an explanation of why certain models
    outperformed others** \| whether due to is- sues related to
    specication, training parameters, feature selection, or any other
    relevant aspect.

4.  Feature Importance: A discussion of the r**elative importance of the
    variables in the best-performing model**, explaining why certain
    features played a key role in improving predictions. This
    explanation should be supported by empirical evidence, such as
    feature importance scores or any other method used to assess
    variable contribution.

## Distribución

Cami y Mateo: Linear Regression, Elastic Net, Random Forest

Nico y Javier: Logistic Regression, CART, Boosting

## Pruebas MATEO

```{r}
df_pred <- bd_test %>%
  select(id, nper) %>%
  as.data.frame() %>%
  mutate(ing_indiv = !!prediction1) %>%
  group_by(id) %>%
  summarise(
    ingreso_hogar = sum(ing_indiv, na.rm = TRUE),
    nper = first(nper),
    Ingtotug = ingreso_hogar / nper
  ) %>%
  mutate(Pobre = ifelse(Ingtotug <= 289878.2, 1, 0)) %>%
  select(id, Pobre)
```

```{r}
write.csv(df_pred, "pred1_gr6.csv", row.names = FALSE)
```

## Pruebas NICOLÁS

## Pruebas JAVIER

## +Rúbrica++++++++++++++

### Modelo basado en clasificación

1.  Se explica claramente el intento de predecir directamente pobres (1)
    y no pobres (0)

2.  La explicación incluye las variables utilizadas en los modelos

3.  Se describen brevemente los algoritmos utilizados para las entregas

4.  Se utilizan al menos 3 algoritmos distintos

### Modelo basado en regresión

1.  Se explica claramente el intento de predecir directamente pobres (1)
    y no pobres (0)

2.  La explicación incluye las variables utilizadas en los modelos

3.  Se describen brevemente los algoritmos utilizados para las entregas

4.  Se utilizan al menos 3 algoritmos distintos

### Modelo final

1.  Se describen detalladamente los dos mejores modelos o los elegidos
    para la evaluación en Kaggle. Un modelo es el del enfoque de
    clasificación y el otro modelo es del de clasificación

2.  La descripción detalla el proceso de entrenamiento de los
    parámetros, la selección de los hiper-parámetros y/o cualquier otra
    información relevante para la comprensión de los modelos.

3.  Se compara la performance predictiva de estos modelos a otros dos
    modelos por cada enfoque que se hayan enviado a Kaggle.

4.  Se discute la importancia relativa de las variables utilizadas en
    cada uno de los dos mejores modelos. Se contrastan similitudes y
    diferencias.

5.  Si se utiliza una estrategia de re-muestreo para el desbalance de
    clases. Esta esta explicada correctamente, con los detalles
    pertinentes.

# 4. Conclusión

# 99. ENVÍOS

Use the following naming convention for your submissions: include the
algorithm and hyperparameters. For example:

-   `EN_lambda_1000_alpha_05.csv` indicates this attempt was generated
    with an Elastic Net with a lambda equal to 1000 and an alpha equal
    to 0.5.

Each submission file should contain two columns: `id` and `pobre`. `id`
is the household-level id, and `pobre` is the binary prediction.

The file should contain a header and have the following format:

```{r}

# id,pobre
# 14cb43ab34e121bafc292d45,    0
# 7fa50f6bd6d6a6c0d7f6f57c,    1

```

# 99. DOCUMENTO Y REPOSITORIO

## +Rúbrica+++++++++++++

1.  El documento es autocontenido, no excede las 10 páginas y las 8
    tablas o figuras.

2.  Existe el repositorio siguiendo el template provisto

3.  Contiene un README que ayuda al lector a navegar el repositorio e
    incluye instrucciones breves para replicar completamente el trabajo.

4.  La rama del repositorio principal muestra al menos cinco (5)
    contribuciones que aportan significativamente al taller, por parte
    de cada miembro del equipo.

5.  El código en el repositorio es reproducible, es legible y
    reproducible 

# 99. PREGUNTAS

-   Cómo hacer para llevar la base de datos a nivel de household y no de
    individuos?
-   El documento del taller dice: "You will explore only the
    classication route in this problem set." pero en los algoritmos de
    clasificación planteados se pide "Linear Regression"
-   En el itém 3.4 (feature importance) cuando dice empirical evidence
    se refiere a papers enfocados en predecir pobreza? porque no me
    queda tan claro el ejemplo de "feature importance scores"
