---
title: "script_taller2"
output: null
date: "2025-03-19"
editor_options: 
  markdown: 
    wrap: 72
---

# 0. CONFIGURACIÓN INICIAL

## Librerias

```{r}

#rm(list = ls())
require(pacman)

p_load(
  tidyverse,
  caret,
  glmnet,
  Metrics,
  skimr,
  ranger, 
  caret
  )
```

## Carga de datos y joints

```{r}
raw_data_path <- '../data'

# Datos training
hogares_tr <- read.csv(file.path(raw_data_path, 'train_hogares.csv'))
personas_tr <- read.csv(file.path(raw_data_path, 'train_personas.csv'))

# Datos test
hogares_te <- read.csv(file.path(raw_data_path, 'test_hogares.csv'))
personas_te <- read.csv(file.path(raw_data_path, 'test_personas.csv'))
```

Creación de partición con datos de training para facilitar el ejercicio
de predicción antes de cargar intentos a Kaggle

```{r}
set.seed(3003)

# Validation set con 20% datos de prueba y 80% datos de entrenamiento 
inTrain <- createDataPartition( # Método de caret para establecer validation set aleatoriamente elegido
  y = hogares_tr$Pobre,  # Variable explicada
  p = .80, # Porcentaje de datos para entrenamiento
  list = FALSE
)

hogares_train <- hogares_tr %>% 
  filter(row_number() %in% inTrain)

hogares_validation  <- hogares_tr %>% 
  filter(!row_number() %in% inTrain)
```

```{r}
# Tabla training
bd_train <- personas_tr %>%
  right_join(hogares_train, join_by("id", "Clase", "Dominio", "Fex_c", "Depto", "Fex_dpto"))

bd_validation <- personas_tr %>%
  right_join(hogares_validation, join_by("id", "Clase", "Dominio", "Fex_c", "Depto", "Fex_dpto"))

# Tabla test
bd_test <- personas_te %>%
  left_join(hogares_te, join_by("id", "Clase", "Dominio", "Fex_c", "Depto", "Fex_dpto"))
```

## Selección de variables (Train)

```{r}
bd_train <- bd_train %>%
  select(
    "id",
    "Clase",
    "Dominio", # Ciudad
    "Depto",
    "Nper", # Número de personas por hogar
    "P6020", # Sexo 1 hombre, 2 mujer
    "P6040", # Edad
    "P6090", # Cotizante en salud
    "P6100", # Tipo de regimen de SS en salud
    "P6210", # Nivel educativo
    "P6210s1", # Grado escolar aprobado
    "Oc", # Ocupado 1
    "Ina", # Inactivo 1
    "Lp", # Línea de pobreza
    "P6240", # Actividad de la semana anterior
    "Oficio", # Tipo de ocupación
    "P6426", # Tiempo laborando en la empresa
    "P6430", # Cargo desempeñado en el trabajo
    "P6510", # Dicótoma: ingresos por horas extra
    "P6545", # Dicótoma: ingresos por primas
    "P6580", # Dicótoma: ingresos por bonificaciones
    "P6585s1", # Dicótoma: ingresos por alimentación
    "P6585s2", # Dicótoma: ingresos por subsidio de transporte
    "P6585s3", # Dicótoma: ingresos por subsidio familiar
    "P6585s4", # Dicótoma: ingresos por subsidio educativo
    "P6590",  # Dicótoma: ingresos en especie con alimentación
    "P6600", # Dicótoma: ingresos en especie con vivienda
    "P6610", # Dicótoma: usa transporte de la empresa para desplazarse al trabajo   
    "P6620", # Dicótoma: otros ingresos en especie
    "P6630s1", # Dicótoma: ingresos por prima de servicios últimos 12 meses
    "P6630s2", # Dicótoma: ingresos por prima de navidad últimos 12 meses
    "P6630s3", # Dicótoma: ingresos por prima de vacaciones últimos 12 meses
    "P6630s4", # Dicótoma: ingresos por viáticos permanentes últimos 12 meses
    "P6630s6", # Dicótoma: ingresos por bonificaciones anuales últimos 12 meses
    "P6800", # Horas laboradas durante la última semana
    "P6870", # Categórica sobre cantidad de empleados en la empresa
    "P6920", # Cotiza a fondo de pensiones
    "P7040", # Dicótoma: desempeña una actividad secundaria
    "P7045", # Horas laboradas durante la última semana en actividad secundaria
    "P7050", # Tipo de ocupación en el segundo trabajo
    "P7090", # Dicótoma: tiene interés en trabajar más horas
    "P7110", # Dicótoma: ha intentado trabajar más horas en el último mes
    "P7120", # Dicótoma: tiene disponibilidad para trabajar más horas
    "P7150", # Dicótoma: ha buscado trabajo durante las últimas 4 semanas
    "P7160", # Dicótoma: puede comenzar un nuevo empleo dentro del mes siguiente
    "P7310", # Dicótoma: ha trabajado antes durante por lo menos 2 semanas
    "P7350", # Cargo que ocupaba en su anterior trabajo (desocupados)
    "P7472", # Ha tenido ingresos durante el mes anterior (desocupados) 
    "P7495", # Dicótoma: recibió ingresos por arriendos el mes pasado
    "P7500s2", # Dicótoma: recibió ingresos por pensión el mes pasado
    "P7500s3", # Dicótoma: recibió ingresos por pensión alimenticia el mes pasado
    "P7510s1", # Dicótoma: recibió ingresos de otros hogares nacionales el mes pasado
    "P7510s2", # Dicótoma: recibió ingresos de otros hogares extranjeros el mes pasado
    "P7510s3", # Dicótoma: recibió ingresos de instituciones el mes pasado
    "P7510s6", # Dicótoma: recibió ingresos de intereses o dividendos el mes pasado
    "P7510s7", # Dicótoma: recibió ingresos de otras fuentes el mes pasado
    "Ingtot", # Ingreso total # No está en test 
    
    # Características del hogar
    "P5000", # Cantidad de cuartos en el hogar
    "P5010", # Cantidad de cuartos usados como dormitorios
    "P5090", # La vivienda es propia, arrendada, usufructuada, etc.
    "P5100", # Valor de la cuota de amortización
    "P5130", # Estimación del valor de habitar la vivienda en caso de ser arrendada
    "P5140", # Valor del arriendo
    
     # Variables de resultado
    "Pobre", # Pobre 1, de lo contrario 0 (Variable dependiente en training)
    "Ingtotug", # Ingreso per capita de la unidad de gasto (hogar) (Variable dependiente en training)
    
    # Variables secundarias
    #"Estrato1", # No está en test
    #"Impa", # Ingreso primera actividad # No está en test
    #"Impaes", # Ingreso primera actividad imputado # No está en test
    #"Isa", # Ingreso segunda actividad # No está en test
    #"Isaes", # Ingreso segunda actividad # No está en test
    #"Ie", # Ingreso en especie # No está en test
    #"Iees", # Ingreso en especie imputado # No está en test
    #"Imdi", # Ingreso de desempleados e inactivos # No está en test
    #"Imdies", # Ingreso de desempleados e inactivos imputado # No está en test
    #"Iof1", # Ingreso por intereses y dividendos # No está en test
    #"Iof1es", # Ingreso por intereses y dividendos imputado # No está en test
    #"Iof2", # Ingreso por pensión # No está en test
    #"Iof2es", # Ingreso por pensión imputado # No está en test
    #"Iof3h", # Ingreso por ayudas de hogares # No está en test
    #"Iof3hes", # Ingreso por ayudas de hogares imputado # No está en test
    #"Iof3i", # Ingreso por instituciones # No está en test
    #"Iof3ies", # Ingreso por instituciones imputado # No está en test
    #"Iof6", # Ingreso por arriendos # No está en test
    #"Iof6es", # Ingreso por arriendos imputado # No está en test
    
    # En test aparecen las dicótomas sobre si recibe o no ingresos por los siguientes conceptos
    #"P6500", # Ingresos recibidos # No está en test
    #"P6510s1", # Ingresos por horas extras # No está en test
    #"P6510s2", # Reportó o no el ingreso por horas extras # No está en test
    #"P6545s1", # Ingresos por primas # No está en test
    #"P6545s2", # Reportó o no el ingreso por primas # No está en test
    #"P6580s1", # Ingresos por bonificaciones      # No está en test
    #"P6580s2", # Reportó o no el ingreso por bonificaciones # No está en test
    #"P6585s1a1", # Subsidio de alimentación # No está en test
    #"P6585s1a2", # Reportó o no el subsidio de alimentación # No está en test
    #"P6585s2a1", # Auxilio de transporte  # No está en test
    #"P6585s2a2", # Reportó o no el auxilio de transporte # No está en test
    #"P6585s3a1", # Subsidio familiar    # No está en test
    #"P6585s3a2", # Reportó o no el subsidio familiar # No está en test
    #"P6585s4a1", # Subsidio educativo    # No está en test
    #"P6585s4a2", # Reportó o no el subsidio educativo # No está en test
    #"P6590s1", # Pago en especie con alimentos # No está en test
    #"P6600s1", # Pago en especie con vivienda # No está en test
    #"P6610s1", # Valor estimado de transporte prestado por la empresa # No está en test
    #"P6620s1", # Valor de pagos en especie con otros elementos # No está en test
    #"P6630s1a1", # Valor prima de servicios ultimos 12 meses # No está en test
    #"P6630s2a1", # Valor prima de navidad últimos 12 meses # No está en test
    #"P6630s3a1", # Valor prima de vacaciones últimos 12 meses # No está en test
    #"P6630s4a1", # Valor de los viaticos permanentes últimos 12 meses # No está en test
    #"P6630s6a1", # Valor de las bonificaciones anuales # No está en test
    #"P6750", # Ganancia neta del negocio # No está en test
    #"P6760", # Cantidad de meses a los que corresponde ese ingreso # No está en test
    #"P6870", # Cantidad de personas en la empresa # No está en test
    #"P6920", # Cotiza a fondo de pensiones # No está en test
    #"P7070", # Ingresos por segundo trabajo # No está en test
    #"P7500s1a1", # Ingresos recibidos por arriendos # No está en test
    #"P7500s2a1", # Ingresos por pensiones # No está en test
    #"P7500s3a1", # Ingresos por pensión alimentaria # No está en test
    #"P7510s1a1", # Ingresos provenientes de otros hogares en los últimos 12 meses # No está en test
    #"P7510s2a1", # Remesas en los últimos 12 meses # No está en test
    #"P7510s3a1", # Ayudas de instituciones en los últimos 12 meses # No está en test
    #"P7510s5a1", # Ingresos financieros en los últimos 12 meses # No está en test
    #"P7510s6a1", # Ingresos cesantías en los últimos 12 meses # No está en test
    #"P7510s7a1", # Otros ingresos anuales # No está en test
  )
```

```{r}
bd_validation <- bd_validation %>%
  select(
    "id",
    "Clase",
    "Dominio", # Ciudad
    "Depto",
    "Nper", # Número de personas por hogar
    "P6020", # Sexo 1 hombre, 2 mujer
    "P6040", # Edad
    "P6090", # Cotizante en salud
    "P6100", # Tipo de regimen de SS en salud
    "P6210", # Nivel educativo
    "P6210s1", # Grado escolar aprobado
    "Oc", # Ocupado 1
    "Ina", # Inactivo 1
    "Lp", # Línea de pobreza
    "P6240", # Actividad de la semana anterior
    "Oficio", # Tipo de ocupación
    "P6426", # Tiempo laborando en la empresa
    "P6430", # Cargo desempeñado en el trabajo
    "P6510", # Dicótoma: ingresos por horas extra
    "P6545", # Dicótoma: ingresos por primas
    "P6580", # Dicótoma: ingresos por bonificaciones
    "P6585s1", # Dicótoma: ingresos por alimentación
    "P6585s2", # Dicótoma: ingresos por subsidio de transporte
    "P6585s3", # Dicótoma: ingresos por subsidio familiar
    "P6585s4", # Dicótoma: ingresos por subsidio educativo
    "P6590",  # Dicótoma: ingresos en especie con alimentación
    "P6600", # Dicótoma: ingresos en especie con vivienda
    "P6610", # Dicótoma: usa transporte de la empresa para desplazarse al trabajo   
    "P6620", # Dicótoma: otros ingresos en especie
    "P6630s1", # Dicótoma: ingresos por prima de servicios últimos 12 meses
    "P6630s2", # Dicótoma: ingresos por prima de navidad últimos 12 meses
    "P6630s3", # Dicótoma: ingresos por prima de vacaciones últimos 12 meses
    "P6630s4", # Dicótoma: ingresos por viáticos permanentes últimos 12 meses
    "P6630s6", # Dicótoma: ingresos por bonificaciones anuales últimos 12 meses
    "P6800", # Horas laboradas durante la última semana
    "P6870", # Categórica sobre cantidad de empleados en la empresa
    "P6920", # Cotiza a fondo de pensiones
    "P7040", # Dicótoma: desempeña una actividad secundaria
    "P7045", # Horas laboradas durante la última semana en actividad secundaria
    "P7050", # Tipo de ocupación en el segundo trabajo
    "P7090", # Dicótoma: tiene interés en trabajar más horas
    "P7110", # Dicótoma: ha intentado trabajar más horas en el último mes
    "P7120", # Dicótoma: tiene disponibilidad para trabajar más horas
    "P7150", # Dicótoma: ha buscado trabajo durante las últimas 4 semanas
    "P7160", # Dicótoma: puede comenzar un nuevo empleo dentro del mes siguiente
    "P7310", # Dicótoma: ha trabajado antes durante por lo menos 2 semanas
    "P7350", # Cargo que ocupaba en su anterior trabajo (desocupados)
    "P7472", # Ha tenido ingresos durante el mes anterior (desocupados) 
    "P7495", # Dicótoma: recibió ingresos por arriendos el mes pasado
    "P7500s2", # Dicótoma: recibió ingresos por pensión el mes pasado
    "P7500s3", # Dicótoma: recibió ingresos por pensión alimenticia el mes pasado
    "P7510s1", # Dicótoma: recibió ingresos de otros hogares nacionales el mes pasado
    "P7510s2", # Dicótoma: recibió ingresos de otros hogares extranjeros el mes pasado
    "P7510s3", # Dicótoma: recibió ingresos de instituciones el mes pasado
    "P7510s6", # Dicótoma: recibió ingresos de intereses o dividendos el mes pasado
    "P7510s7", # Dicótoma: recibió ingresos de otras fuentes el mes pasado
    "Ingtot", # Ingreso total # No está en test 
    
    # Características del hogar
    "P5000", # Cantidad de cuartos en el hogar
    "P5010", # Cantidad de cuartos usados como dormitorios
    "P5090", # La vivienda es propia, arrendada, usufructuada, etc.
    "P5100", # Valor de la cuota de amortización
    "P5130", # Estimación del valor de habitar la vivienda en caso de ser arrendada
    "P5140", # Valor del arriendo
    
     # Variables de resultado
    "Pobre", # Pobre 1, de lo contrario 0 (Variable dependiente en training)
    "Ingtotug", # Ingreso per capita de la unidad de gasto (hogar) (Variable dependiente en training)
    
    # Variables secundarias
    #"Estrato1", # No está en test
    #"Impa", # Ingreso primera actividad # No está en test
    #"Impaes", # Ingreso primera actividad imputado # No está en test
    #"Isa", # Ingreso segunda actividad # No está en test
    #"Isaes", # Ingreso segunda actividad # No está en test
    #"Ie", # Ingreso en especie # No está en test
    #"Iees", # Ingreso en especie imputado # No está en test
    #"Imdi", # Ingreso de desempleados e inactivos # No está en test
    #"Imdies", # Ingreso de desempleados e inactivos imputado # No está en test
    #"Iof1", # Ingreso por intereses y dividendos # No está en test
    #"Iof1es", # Ingreso por intereses y dividendos imputado # No está en test
    #"Iof2", # Ingreso por pensión # No está en test
    #"Iof2es", # Ingreso por pensión imputado # No está en test
    #"Iof3h", # Ingreso por ayudas de hogares # No está en test
    #"Iof3hes", # Ingreso por ayudas de hogares imputado # No está en test
    #"Iof3i", # Ingreso por instituciones # No está en test
    #"Iof3ies", # Ingreso por instituciones imputado # No está en test
    #"Iof6", # Ingreso por arriendos # No está en test
    #"Iof6es", # Ingreso por arriendos imputado # No está en test
    
    # En test aparecen las dicótomas sobre si recibe o no ingresos por los siguientes conceptos
    #"P6500", # Ingresos recibidos # No está en test
    #"P6510s1", # Ingresos por horas extras # No está en test
    #"P6510s2", # Reportó o no el ingreso por horas extras # No está en test
    #"P6545s1", # Ingresos por primas # No está en test
    #"P6545s2", # Reportó o no el ingreso por primas # No está en test
    #"P6580s1", # Ingresos por bonificaciones      # No está en test
    #"P6580s2", # Reportó o no el ingreso por bonificaciones # No está en test
    #"P6585s1a1", # Subsidio de alimentación # No está en test
    #"P6585s1a2", # Reportó o no el subsidio de alimentación # No está en test
    #"P6585s2a1", # Auxilio de transporte  # No está en test
    #"P6585s2a2", # Reportó o no el auxilio de transporte # No está en test
    #"P6585s3a1", # Subsidio familiar    # No está en test
    #"P6585s3a2", # Reportó o no el subsidio familiar # No está en test
    #"P6585s4a1", # Subsidio educativo    # No está en test
    #"P6585s4a2", # Reportó o no el subsidio educativo # No está en test
    #"P6590s1", # Pago en especie con alimentos # No está en test
    #"P6600s1", # Pago en especie con vivienda # No está en test
    #"P6610s1", # Valor estimado de transporte prestado por la empresa # No está en test
    #"P6620s1", # Valor de pagos en especie con otros elementos # No está en test
    #"P6630s1a1", # Valor prima de servicios ultimos 12 meses # No está en test
    #"P6630s2a1", # Valor prima de navidad últimos 12 meses # No está en test
    #"P6630s3a1", # Valor prima de vacaciones últimos 12 meses # No está en test
    #"P6630s4a1", # Valor de los viaticos permanentes últimos 12 meses # No está en test
    #"P6630s6a1", # Valor de las bonificaciones anuales # No está en test
    #"P6750", # Ganancia neta del negocio # No está en test
    #"P6760", # Cantidad de meses a los que corresponde ese ingreso # No está en test
    #"P6870", # Cantidad de personas en la empresa # No está en test
    #"P6920", # Cotiza a fondo de pensiones # No está en test
    #"P7070", # Ingresos por segundo trabajo # No está en test
    #"P7500s1a1", # Ingresos recibidos por arriendos # No está en test
    #"P7500s2a1", # Ingresos por pensiones # No está en test
    #"P7500s3a1", # Ingresos por pensión alimentaria # No está en test
    #"P7510s1a1", # Ingresos provenientes de otros hogares en los últimos 12 meses # No está en test
    #"P7510s2a1", # Remesas en los últimos 12 meses # No está en test
    #"P7510s3a1", # Ayudas de instituciones en los últimos 12 meses # No está en test
    #"P7510s5a1", # Ingresos financieros en los últimos 12 meses # No está en test
    #"P7510s6a1", # Ingresos cesantías en los últimos 12 meses # No está en test
    #"P7510s7a1", # Otros ingresos anuales # No está en test
  )
```

## Selección de variables (Test)

```{r}
bd_test <- bd_test %>%
  select(
    "id",
    "Clase",
    "Dominio", # Ciudad
    "Depto",
    "Nper", # Número de personas por hogar
    "P6020", # Sexo 1 hombre, 2 mujer
    "P6040", # Edad
    "P6090", # Cotizante en salud
    "P6100", # Tipo de regimen de SS en salud
    "P6210", # Nivel educativo
    "P6210s1", # Grado escolar aprobado
    "Oc", # Ocupado 1
    "Ina", # Inactivo 1
    "Lp", # Línea de pobreza
    "P6240", # Actividad de la semana anterior
    "Oficio", # Tipo de ocupación
    "P6426", # Tiempo laborando en la empresa
    "P6430", # Cargo desempeñado en el trabajo
    "P6510", # Dicótoma: ingresos por horas extra
    "P6545", # Dicótoma: ingresos por primas
    "P6580", # Dicótoma: ingresos por bonificaciones
    "P6585s1", # Dicótoma: ingresos por alimentación
    "P6585s2", # Dicótoma: ingresos por subsidio de transporte
    "P6585s3", # Dicótoma: ingresos por subsidio familiar
    "P6585s4", # Dicótoma: ingresos por subsidio educativo
    "P6590",  # Dicótoma: ingresos en especie con alimentación
    "P6600", # Dicótoma: ingresos en especie con vivienda
    "P6610", # Dicótoma: usa transporte de la empresa para desplazarse al trabajo   
    "P6620", # Dicótoma: otros ingresos en especie
    "P6630s1", # Dicótoma: ingresos por prima de servicios últimos 12 meses
    "P6630s2", # Dicótoma: ingresos por prima de navidad últimos 12 meses
    "P6630s3", # Dicótoma: ingresos por prima de vacaciones últimos 12 meses
    "P6630s4", # Dicótoma: ingresos por viáticos permanentes últimos 12 meses
    "P6630s6", # Dicótoma: ingresos por bonificaciones anuales últimos 12 meses
    "P6800", # Horas laboradas durante la última semana
    "P6870", # Categórica sobre cantidad de empleados en la empresa
    "P6920", # Cotiza a fondo de pensiones
    "P7040", # Dicótoma: desempeña una actividad secundaria
    "P7045", # Horas laboradas durante la última semana en actividad secundaria
    "P7050", # Tipo de ocupación en el segundo trabajo
    "P7090", # Dicótoma: tiene interés en trabajar más horas
    "P7110", # Dicótoma: ha intentado trabajar más horas en el último mes
    "P7120", # Dicótoma: tiene disponibilidad para trabajar más horas
    "P7150", # Dicótoma: ha buscado trabajo durante las últimas 4 semanas
    "P7160", # Dicótoma: puede comenzar un nuevo empleo dentro del mes siguiente
    "P7310", # Dicótoma: ha trabajado antes durante por lo menos 2 semanas
    "P7350", # Cargo que ocupaba en su anterior trabajo (desocupados)
    "P7472", # Ha tenido ingresos durante el mes anterior (desocupados) 
    "P7495", # Dicótoma: recibió ingresos por arriendos el mes pasado
    "P7500s2", # Dicótoma: recibió ingresos por pensión el mes pasado
    "P7500s3", # Dicótoma: recibió ingresos por pensión alimenticia el mes pasado
    "P7510s1", # Dicótoma: recibió ingresos de otros hogares nacionales el mes pasado
    "P7510s2", # Dicótoma: recibió ingresos de otros hogares extranjeros el mes pasado
    "P7510s3", # Dicótoma: recibió ingresos de instituciones el mes pasado
    "P7510s6", # Dicótoma: recibió ingresos de intereses o dividendos el mes pasado
    "P7510s7", # Dicótoma: recibió ingresos de otras fuentes el mes pasado
    
    # Características del hogar
    "P5000", # Cantidad de cuartos en el hogar
    "P5010", # Cantidad de cuartos usados como dormitorios
    "P5090", # La vivienda es propia, arrendada, usufructuada, etc.
    "P5100", # Valor de la cuota de amortización
    "P5130", # Estimación del valor de habitar la vivienda en caso de ser arrendada
    "P5140", # Valor del arriendo
  )
```

## Limpieza de la BD para training

```{r}
rename_dict <- c(
  "Nper" = "nper",
  "P6020" = "female", 
  "P6040" = "age",
  "P6090" = "coti_salud",
  "P6100" = "reg_salud",
  "P6210" = "educ",
  "P6210s1" = "grado_escolar",
  "Oficio" = "oficio",
  "P6430" = "cargo",
  "Oc" = "ocupado",
  "Ina" = "inactivo",
  "P6240" = "ocu_sem_pas", # Actividad de la semana anterior
  "P6426" = "tenure", # Tiempo laborando en la empresa
  "P6510" = "horas_extra", # Dicótoma: ingresos por horas extra
  "P6545" = "primas", # Dicótoma: ingresos por primas
  "P6580" = "bonificaciones", # Dicótoma: ingresos por bonificaciones
  "P6585s1" = "alimentacion", # Dicótoma: ingresos por alimentación
  "P6585s2" = "aux_transporte", # Dicótoma: ingresos por subsidio de transporte
  "P6585s3" = "sub_familiar", # Dicótoma: ingresos por subsidio familiar
  "P6585s4" = "sub_educ", # Dicótoma: ingresos por subsidio educativo
  "P6590" = "ie_alimentacion",  # Dicótoma: ingresos en especie con alimentación
  "P6600" = "ie_vivienda", # Dicótoma: ingresos en especie con vivienda
  "P6610" = "trans_empresa", # Dicótoma: usa transporte de la empresa para desplazarse al trabajo   
  "P6620" = "ie_otros", # Dicótoma: otros ingresos en especie
  "P6630s1" = "prima_servicios", # Dicótoma: ingresos por prima de servicios últimos 12 meses
  "P6630s2" = "prima_navidad", # Dicótoma: ingresos por prima de navidad últimos 12 meses
  "P6630s3" = "prima_vacaciones", # Dicótoma: ingresos por prima de vacaciones últimos 12 meses
  "P6630s4" = "viaticos", # Dicótoma: ingresos por viáticos permanentes últimos 12 meses
  "P6630s6" = "bono_anual", # Dicótoma: ingresos por bonificaciones anuales últimos 12 meses
  "P6800" = "hr_lab", # Horas laboradas durante la última semana
  "P6870" = "empleados_empresa", # Categórica sobre cantidad de empleados en la empresa
  "P6920" = "cotiz_pension", # Cotiza a fondo de pensiones
  "P7040" = "segundo_trabajo", # Dicótoma: desempeña una actividad secundaria
  "P7045" = "hr_lab2", # Horas laboradas durante la última semana en actividad secundaria
  "P7050" = "cargo2", # Tipo de ocupación en el segundo trabajo
  "P7090" = "interes_mas_hr", # Dicótoma: tiene interés en trabajar más horas
  "P7110" = "intent_mas_hr", # Dicótoma: ha intentado trabajar más horas en el último mes
  "P7120" = "dispon_mas_hr", # Dicótoma: tiene disponibilidad para trabajar más horas
  "P7150" = "busca_trabajo", # Dicótoma: ha buscado trabajo durante las últimas 4 semanas
  "P7160" = "dispon_nuevo_trab", # Dicótoma: puede comenzar un nuevo empleo dentro del mes siguiente
  "P7310" = "primer_trabajo", # Dicótoma: ha trabajado antes durante por lo menos 2 semanas
  "P7350" = "cargo_anterior", # Cargo que ocupaba en su anterior trabajo (desocupados)
  "P7472" = "ingreso_anterior", # Dicótoma: si ha tenido ingresos durante el mes anterior (desocupados) 
  "P7495" = "ing_arriendo", # Dicótoma: recibió ingresos por arriendos el mes pasado
  "P7500s2" = "ing_pension", # Dicótoma: recibió ingresos por pensión el mes pasado
  "P7500s3" = "ing_alimentos", # Dicótoma: recibió ingresos por pensión alimenticia el mes pasado
  "P7510s1" = "remesa_nal", # Dicótoma: recibió ingresos de otros hogares nacionales el mes pasado
  "P7510s2" = "remesa_ext", # Dicótoma: recibió ingresos de otros hogares extranjeros el mes pasado
  "P7510s3" = "ayudas", # Dicótoma: recibió ingresos de instituciones el mes pasado
  "P7510s6" = "ing_int", # Dicótoma: recibió ingresos de intereses o dividendos el mes pasado
  "P7510s7" = "ing_otros", # Dicótoma: recibió ingresos de otras fuentes el mes pasado
   
  # Características del hogar
  "P5000" = "cuartos", # Cantidad de cuartos en el hogar
  "P5010" = "dormitorios", # Cantidad de cuartos usados como dormitorios
  "P5090" = "viv_prop", # La vivienda es propia, arrendada, usufructuada, etc.
  "P5100" = "cuota_amort", # Valor de la cuota de amortización
  "P5130" = "estim_arriendo", # Estimación del valor de habitar la vivienda en caso de ser arrendada
  "P5140" = "arriendo" # Valor del arriendo
  )
# Se renombran las variables para facilidad de manejo, de acuerdo con el diccionario "rename_dict"
bd_train <- bd_train %>%
  rename_with(~ rename_dict[.x], .cols = names(rename_dict))

# Se ajustan los valores de algunas variables para evitar categorías irrelevantes
bd_train <- bd_train %>%
  mutate(female = ifelse(female==2, 1, 0)) %>%
  mutate(reg_salud = ifelse(reg_salud==9, 4, reg_salud)) %>%
  mutate(educ = ifelse(educ==9, 1, educ))

lista_unos_ceros <- c(
  "coti_salud",
  "ocupado",
  "inactivo",
  "horas_extra",
  "primas",
  "bonificaciones",
  "alimentacion",
  "aux_transporte",
  "sub_familiar",
  "sub_educ",
  "ie_alimentacion",
  "ie_vivienda",
  "trans_empresa",
  "ie_otros",
  "prima_servicios",
  "prima_navidad",
  "prima_vacaciones", 
  "viaticos",
  "bono_anual",
  "segundo_trabajo",
  "interes_mas_hr", 
  "intent_mas_hr", 
  "dispon_mas_hr", 
  "busca_trabajo", 
  "dispon_nuevo_trab",
  "primer_trabajo",
  "ingreso_anterior",
  "ing_arriendo",
  "ing_pension", 
  "ing_alimentos",
  "remesa_nal",
  "remesa_ext",
  "ayudas",
  "ing_int",
  "ing_otros"
)

# Función para conservar los valores 1 y volver los demás 0, así como llenar NA con 0
unos_ceros <- function(bd, lista) {
  
  for (var in lista) {
    bd <- bd %>%
      mutate(!!var := ifelse(.data[[var]] == 1, 1, 0)) %>%
      mutate(!!var := replace_na(.data[[var]], 0))
  }
  
  return(bd)
}

# Aquí se aplica la función "unos_ceros"
bd_train <- unos_ceros(bd_train, lista_unos_ceros)

cols_cero <- c(
  "tenure",
  "grado_escolar",
  "hr_lab",
  "hr_lab2",
  "cuota_amort",
  "estim_arriendo",
  "arriendo",
  "Ingtot"
  )

# Ajuste de variables con más de dos categorías para llenar NA con valores correspondientes
bd_train <- bd_train %>%
  mutate(across(all_of(cols_cero), ~ replace_na(., 0))) %>%
  mutate(educ = replace_na(educ, 1)) %>%
  mutate(empleados_empresa = replace_na(empleados_empresa, 1)) %>%
  mutate(ocu_sem_pas = replace_na(ocu_sem_pas, 2)) %>%
  mutate(cotiz_pension = replace_na(cotiz_pension, 2)) %>%
  mutate(reg_salud = replace_na(reg_salud, 4)) %>%
  mutate(viv_prop = replace_na(viv_prop, 6)) %>%
  mutate(cargo = replace_na(cargo, 9))  %>%
  mutate(cargo2 = replace_na(cargo2, 9)) %>%
  mutate(cargo_anterior = replace_na(cargo_anterior, 9)) %>%
  mutate(oficio = replace_na(oficio, 99))

cols_to_factor <- c(
  "Clase", 
  "Dominio", 
  "Depto", 
  "female", 
  "coti_salud", 
  "reg_salud", 
  "educ", 
  "oficio", 
  "cargo", 
  "ocupado",
  "inactivo", 
  "Pobre",
  "ocu_sem_pas",
  "horas_extra",
  "primas",
  "bonificaciones",
  "alimentacion",
  "aux_transporte",
  "sub_familiar",
  "sub_educ", 
  "ie_alimentacion",
  "ie_vivienda",
  "ie_otros",
  "alimentacion",
  "trans_empresa",
  "prima_servicios",
  "prima_navidad",
  "prima_vacaciones",
  "viaticos", 
  "bono_anual",
  "empleados_empresa",
  "cotiz_pension",
  "segundo_trabajo",
  "cargo2",
  "interes_mas_hr",
  "intent_mas_hr",
  "dispon_mas_hr",
  "busca_trabajo",
  "dispon_nuevo_trab",
  "primer_trabajo",
  "cargo_anterior",
  "ingreso_anterior",
  "ing_arriendo",
  "ing_pension",
  "ing_alimentos",
  "remesa_nal",
  "remesa_ext",
  "ayudas",
  "ing_int",
  "ing_otros",
  "viv_prop"
  )

# Conversión de variables categóricas a factor
bd_train <- bd_train %>%
  mutate(across(all_of(cols_to_factor), as.factor))
```

Limpieza de la partición para validación

```{r}
bd_validation <- bd_validation %>%
  rename_with(~ rename_dict[.x], .cols = names(rename_dict))

bd_validation <- bd_validation %>%
  mutate(female = ifelse(female==2, 1, 0)) %>%
  mutate(reg_salud = ifelse(reg_salud==9, 4, reg_salud)) %>%
  mutate(educ = ifelse(educ==9, 1, educ))

bd_validation <- unos_ceros(bd_validation, lista_unos_ceros)

bd_validation <- bd_validation %>%
  mutate(across(all_of(cols_cero), ~ replace_na(., 0))) %>%
  mutate(educ = replace_na(educ, 1)) %>%
  mutate(empleados_empresa = replace_na(empleados_empresa, 1)) %>%
  mutate(ocu_sem_pas = replace_na(ocu_sem_pas, 2)) %>%
  mutate(cotiz_pension = replace_na(cotiz_pension, 2)) %>%
  mutate(reg_salud = replace_na(reg_salud, 4)) %>%
  mutate(viv_prop = replace_na(viv_prop, 6)) %>%
  mutate(cargo = replace_na(cargo, 9))  %>%
  mutate(cargo2 = replace_na(cargo2, 9)) %>%
  mutate(cargo_anterior = replace_na(cargo_anterior, 9)) %>%
  mutate(oficio = replace_na(oficio, 99))

bd_validation <- bd_validation %>%
  mutate(across(all_of(cols_to_factor), as.factor))
```

## Limpieza de la BD test

```{r}
# A la bd_test se le aplica el mismo proceso de limpieza que a bd_train
bd_test <- bd_test %>%
  rename_with(~ rename_dict[.x], .cols = names(rename_dict))

bd_test <- bd_test %>%
  mutate(female = ifelse(female==2, 1, 0)) %>%
  mutate(reg_salud = ifelse(reg_salud==9, 4, reg_salud)) %>%
  mutate(educ = ifelse(educ==9, 1, educ))

bd_test <- unos_ceros(bd_test, lista_unos_ceros)

cols_cero_test <- setdiff(cols_cero, "Ingtot")

bd_test <- bd_test %>%
  mutate(across(all_of(cols_cero_test), ~ replace_na(., 0))) %>%
  mutate(educ = replace_na(educ, 1)) %>%
  mutate(empleados_empresa = replace_na(empleados_empresa, 1)) %>%
  mutate(ocu_sem_pas = replace_na(ocu_sem_pas, 2)) %>%
  mutate(cotiz_pension = replace_na(cotiz_pension, 2)) %>%
  mutate(reg_salud = replace_na(reg_salud, 4)) %>%
  mutate(viv_prop = replace_na(viv_prop, 6)) %>%
  mutate(cargo = replace_na(cargo, 9))  %>%
  mutate(cargo2 = replace_na(cargo2, 9)) %>%
  mutate(cargo_anterior = replace_na(cargo_anterior, 9)) %>%
  mutate(oficio = replace_na(oficio, 99))

cols_to_factor_test <- setdiff(cols_to_factor, "Pobre")

bd_test <- bd_test %>%
  mutate(across(all_of(cols_to_factor_test), as.factor))
```

Especificación modelo 1a

```{r}
model_form1a <- Ingtot ~ 
  Clase + Dominio + Depto + nper + female + age + coti_salud + reg_salud + 
  educ + grado_escolar + ocupado +  inactivo + ocu_sem_pas +  oficio + tenure +
  cargo + horas_extra + primas +  bonificaciones + alimentacion + aux_transporte +
  sub_familiar + sub_educ + ie_alimentacion + ie_vivienda + trans_empresa +    
  ie_otros + prima_servicios + prima_navidad + prima_vacaciones + viaticos +
  bono_anual + hr_lab + empleados_empresa + cotiz_pension + segundo_trabajo +
  hr_lab2 + cargo2 + interes_mas_hr + intent_mas_hr + dispon_mas_hr +
  primer_trabajo + dispon_nuevo_trab + cargo_anterior +  
  ingreso_anterior + ing_arriendo + ing_pension + ing_alimentos + remesa_nal +
  remesa_ext + ayudas + ing_int + ing_otros + cuartos + dormitorios +
  cuota_amort + estim_arriendo + arriendo

# Se excluyen las observaciones de menores con NA (en principio no había por la limpieza previa, pero salió error)
bd_modelo1 <- na.omit(bd_train)

# Implementción de elastic net para determinar los predictores más relevantes y sus coeficientes
set.seed(2903)

fitControl <- trainControl( 
  method = "cv",
  number = 10)

# Los valores de alpha y lambda son muchos, el computador tomo casi 30 mins en ejecutar el código
#tune_grid <- expand.grid(
#  alpha=seq(0, 1, 0.01),
#  lambda=seq(0, 5, 0.05)
#)
#
#model1a <- train(
#  model_form1a,
#  data=bd_train,
#  method='glmnet',
#  trControl=fitControl,
#  tuneGrid=tune_grid
#)
```

Especificación modelo 1b

```{r}
model_form1e <- Ingtot ~ 
  Clase + Dominio + Depto + nper + female + age + coti_salud + reg_salud + 
  educ + grado_escolar + ocupado + ocu_sem_pas +  oficio + tenure +
  cargo + horas_extra + primas +  bonificaciones + alimentacion + aux_transporte +
  sub_familiar + sub_educ + ie_alimentacion + ie_vivienda + trans_empresa +    
  ie_otros + prima_servicios + prima_navidad + prima_vacaciones + viaticos +
  bono_anual + hr_lab + empleados_empresa + cotiz_pension + segundo_trabajo +
  hr_lab2 + cargo2 + interes_mas_hr + intent_mas_hr + dispon_mas_hr +
  primer_trabajo + dispon_nuevo_trab + cargo_anterior +  
  ingreso_anterior + ing_arriendo + ing_pension + ing_alimentos + remesa_nal +
  remesa_ext + ayudas + ing_int + ing_otros + cuartos + dormitorios +
  cuota_amort + estim_arriendo
```

Modelo de regresión

```{r}
bd_train <- na.omit(bd_train)

# Implementción de elastic net para determinar los predictores más relevantes y sus coeficientes
set.seed(2903)

fitControl <- trainControl( 
  method = "cv",
  number = 10)

# A través de iteraciones previas identificamos como valores optimos de alpha 0.03 y 
# de lambda 4600, sin embargo usando glmnet obtivimos lambda óptimo de 30140.85
tune_grid <- expand.grid(
  alpha=0.03,
  lambda=seq(4616, 4618, 0.2)
)

model1b <- train(
  model_form1e,
  data=bd_train,
  method='glmnet',
  trControl=fitControl,
  tuneGrid=tune_grid
)
```

Predicción usando el modelo1b con los valores de alpha y lambda óptimos

```{r}
prediccion_2903 <- predict(model1e, newdata=bd_test)

df_pred <- bd_test %>%
  select(id, nper) %>%
  as.data.frame() %>%
  mutate(ing_indiv = !!prediccion_2903) %>%
  group_by(id) %>%
  summarise(
    ingreso_hogar = sum(ing_indiv, na.rm = TRUE),
    nper = first(nper),
    Ingtotug = ingreso_hogar / nper
  ) %>%
  mutate(Pobre = ifelse(Ingtotug <= 289878.2, 1, 0)) %>%
  select(id, Pobre)
```

```{r}
write.csv(df_pred, "pred2903.csv", row.names = FALSE)
```

Intento de ajustar el modelo con glmnet

```{r}
#library(glmnet)
#
#y <- bd_modelo_d$Ingtot
#
#X <- model.matrix(~Ingtot + Clase + Dominio + Depto + nper + female + age + coti_salud + reg_salud + 
#  educ + grado_escolar + ocupado + ocu_sem_pas +  oficio + tenure +
#  cargo + horas_extra + primas +  bonificaciones + alimentacion + aux_transporte +
#  sub_familiar + sub_educ + ie_alimentacion + ie_vivienda + trans_empresa +    
#  ie_otros + prima_servicios + prima_navidad + prima_vacaciones + viaticos +
#  bono_anual + hr_lab + empleados_empresa + cotiz_pension + segundo_trabajo +
#  hr_lab2 + cargo2 + interes_mas_hr + intent_mas_hr + dispon_mas_hr +
#  primer_trabajo + dispon_nuevo_trab + cargo_anterior +  
#  ingreso_anterior + ing_arriendo + ing_pension + ing_alimentos + remesa_nal +
#  remesa_ext + ayudas + ing_int + ing_otros + cuartos + dormitorios +
#  cuota_amort + estim_arriendo, bd_modelo_d) 
#
#X <- X[, -1]
#
#modelo_lambda <- cv.glmnet(X, y, alpha = 0.03)  # Cambia alpha según tu necesidad
#
## Obtener el mejor lambda
#best_lambda <- modelo_lambda$lambda.min
#print(best_lambda)
```

# 1. INTRODUCCIÓN

## +Rúbrica+++++++++++++++

-   Se enuncia con claridad y precisión el problema,

-   Se mencionan antecedentes relevantes y debidamente documentados

-   Se presentan brevemente los datos y la pertinencia para responder el
    problema planteado en el taller.

-   Contiene un resumen de los resultados, mencionando los modelos
    “ganadores” enviados a Kaggle.

-   Se presentan breves conclusiones del análisis.

# 

# 2. DATA

## +Rúbrica++++++++++++++

1.  Se realiza una descripción completa de la fuente de datos, original
    y la provista para el taller.

2.  Se discute la utilidad de la base para la solución del problema
    planteado en el taller.

3.  Se describe como se obtiene la muestra final: incluyendo el unido de
    base, la transformación de variables y las variables incluidas en el
    análisis

4.  Se realiza un análisis descriptivo de las variables utilizadas en el
    análisis donde se presentan tablas y/o gráficos.

5.  El análisis descriptivo permite al lector entender la variación de
    los datos y la elección de las variables.

6.  Se utiliza el conocimiento profesional y los antecedentes para
    agregar valor a la sección.

# 3. MODELS AND RESULTS

## Requerimientos del taller

1.  Model Selection and Training: A detailed discussion of the model
    that achieved the team's highest public score in Kaggle. This
    discussion should include the training process, selection of
    hyperparameters, and any additional methodologi- cal considerations.
    Additionally, the analysis must justify whether a class imbal- ance
    strategy was used or not, explaining any sub-sampling or weighting
    strate- gies implemented to address potential class imbalances in
    the data.

2.  Hyperparameter Tuning: A dedicated section describing how
    hyperparameters were selected for each chosen model. This must
    include the range of values tested, the search strategy (e.g., grid
    search or other methods), the rationale for choosing those ranges,
    and a summary of cross-validation results or performance metrics
    that guided the nal choices.

3.  Comparative Analysis: A comparison between the best-performing model
    and at least ve of the other ve best-performing team submissions in
    Kaggle. This comparison should highlight dierences in performance
    and provide an explanation of why certain models outperformed others
    \| whether due to is- sues related to specication, training
    parameters, feature selection, or any other relevant aspect.

4.  Feature Importance: A discussion of the relative importance of the
    variables in the best-performing model, explaining why certain
    features played a key role in improving predictions. This
    explanation should be supported by empirical evidence, such as
    feature importance scores or any other method used to assess
    variable contribution.

## Distribución

Cami y Mateo: Linear Regression, Elastic Net, Random Forest

Nico y Javier: Logistic Regression, CART, Boosting

## Pruebas MATEO

```{r}
model_form2a <- Ingtot ~ 
  Clase + Dominio + Depto + nper + female + age + coti_salud + reg_salud + 
  educ + poly(age, 2, raw=TRUE):educ + grado_escolar + ocupado + ocu_sem_pas + oficio + 
  poly(age, 2, raw=TRUE):oficio + tenure + cargo + aux_transporte + primer_trabajo + 
  ing_arriendo + remesa_nal + remesa_ext + ayudas + ing_int + ing_otros +
  educ:bono_anual + hr_lab + empleados_empresa + cotiz_pension + cuartos + dormitorios +
  cuota_amort + estim_arriendo
  # horas_extra + primas +  bonificaciones + alimentacion + ie_otros +
  # sub_familiar + sub_educ + ie_alimentacion + ie_vivienda + trans_empresa +    
  # prima_servicios + prima_navidad + prima_vacaciones + viaticos +
  # segundo_trabajo + hr_lab2 + cargo2 + interes_mas_hr + intent_mas_hr + dispon_mas_hr +
  # dispon_nuevo_trab + cargo_anterior + ingreso_anterior + ing_pension + ing_alimentos +
```

Modelo de regresión

```{r}
bd_train <- na.omit(bd_train)

# Implementción de elastic net para determinar los predictores más relevantes y sus coeficientes
set.seed(3003)

fitControl <- trainControl( 
  method = "cv",
  number = 5)

tune_grid <- expand.grid(
  alpha=c(0.046, 0.047, 0.048),
  lambda=c(1550, 1600, 1650)
  )

model2a <- train(
  model_form2a,
  data=bd_train,
  method='glmnet',
  trControl=fitControl,
  tuneGrid=tune_grid
)

```

```{r}
prediccion_104 <- predict(model2a, newdata=bd_test)

df_pred <- bd_test %>%
  select(id, nper) %>%
  as.data.frame() %>%
  mutate(ing_indiv = !!prediccion_104) %>%
  group_by(id) %>%
  summarise(
    ingreso_hogar = sum(ing_indiv, na.rm = TRUE),
    nper = first(nper),
    Ingtotug = ingreso_hogar / nper
  ) %>%
  mutate(lp = hogares_te$Lp) %>%
  mutate(Pobre = ifelse(Ingtotug < lp, 1, 0)) %>%
  select(id, Pobre)

write.csv(df_pred, "enet_lambda_1550_alpha_0.46.csv", row.names = FALSE)
```

```{r}
prediccion_3003 <- predict(model2a, newdata=bd_test)

df_pred <- bd_validation %>%
  select(id, Pobre) %>%
  mutate(Pobre_hat = ifelse(prediccion_3003 <= 289878.2, 1, 0))
```

```{r}
#install.packages("MLmetrics")
#
#library(MLmetrics)

F1_Score(y_pred = df_pred$Pobre_hat, y_true = df_pred$Pobre, positive = "1")
```

Intento de Random Forest

```{r}
model_tree1 <- Pobre ~ 
  Clase + Dominio + Depto + nper + female + age + coti_salud + reg_salud + 
  educ + grado_escolar + ocupado + ocu_sem_pas +  oficio + tenure +
  cargo + horas_extra + primas +  bonificaciones + alimentacion + aux_transporte +
  sub_familiar + sub_educ + ie_alimentacion + ie_vivienda + trans_empresa +    
  ie_otros + prima_servicios + prima_navidad + prima_vacaciones + viaticos +
  bono_anual + hr_lab + empleados_empresa + cotiz_pension + segundo_trabajo +
  hr_lab2 + cargo2 + interes_mas_hr + intent_mas_hr + dispon_mas_hr +
  primer_trabajo + dispon_nuevo_trab + cargo_anterior +  
  ingreso_anterior + ing_arriendo + ing_pension + ing_alimentos + remesa_nal +
  remesa_ext + ayudas + ing_int + ing_otros + cuartos + dormitorios +
  cuota_amort + estim_arriendo
```

```{r}
set.seed(3003)

fitControl <- trainControl( 
  method = "cv",
  number = 5)

tree_grid <- expand.grid(
    mtry = c(3, 4, 5),
    splitrule = "gini",
    min.node.size = c(10, 25, 50)
)

tree_model1 <- train(
    model_tree1,  # Fórmula del modelo
    data = bd_train,  # Dataset de entrenamiento
    method = "ranger",  # Usamos el motor ranger para Random Forests
    trControl = fitControl,  # Especificamos los controles de validación cruzada definidos antes
    tuneGrid = tree_grid,
    num.trees = 100,
    importance = "impurity"  # Calculamos la importancia de variables por permutación
)
```

```{r}
# Imprimir el modelo entrenado
print(tree_model1)

# Visualizar el desempeño en función del número de árboles
plot(tree_model1)

# Hacer predicciones en el conjunto de prueba
predictions <- predict(tree_model1, bd_test)

# Evaluar el desempeño con matriz de confusión
conf_matrix <- confusionMatrix(predictions, bd_validation$Pobre)
print(conf_matrix)

df_pred <- bd_validation %>%
  select(id) %>%
  mutate(Pobre = predictions)

F1_Score(y_pred = df_pred$Pobre_hat, y_true = df_pred$Pobre, positive = "1")
```

```{r}
df_pred <- bd_test %>%
  select(id) %>%
  mutate(Pobre = as.numeric(!!predictions)) %>%
  group_by(id) %>%
  summarise(
    Pobre = sum(Pobre, na.rm = TRUE)
  ) %>%
  mutate(Pobre = ifelse(Pobre >= 3, 1, 0)) %>%
  select(id, Pobre)
```

```{r}
write.csv(df_pred, "RF_mtry_5_split_gini_node_25_trees_100", row.names = FALSE)
```

# Pruebas finales de los modelos con las bases de datos correctas 

```{r}
#Cargamos bases de datos 
raw_data_path <- '../data'

# Datos 
bd_train <- read.csv(file.path(raw_data_path, 'bd_train_limpia.csv'))
bd_test <- read.csv(file.path(raw_data_path, 'bd_test_limpia.csv'))


#Selección de variables relevantes
variables_modelo <- c("Pobre", "Clase", "Dominio", "num_room", "num_bed", "propiedad",
                      "pago_amort", "renta_h", "renta_r", "Nper", "Depto", "suma_antiguedad", 
                      "promedio_antiguedad", "tiene_empleado_publico",
                      "tiene_patron", "tiene_cuenta_propia", "tiene_emp_domestico",       
                      "tiene_jornalero", "tiene_sin_remuneracion", 
                      "n_posiciones_lab_distintas", "aux_trans", "ind_prima",
                      "prima_serv", "prima_nav", "prima_vac", "ind_viaticos", 
                      "ocupado", "ind_oficio", "ind_arriendo", "pet_trabajo",                
                      "max_educ", "hr_extr", "otro_tr", "rem_ext", "reg_cotiz",
                      "cotiz_pen", "ing_otros", "edad_prom", "perc_fem")

#Preparación de la base de entrenamiento
setDT(bd_train)
train <- bd_train[, .SD, .SDcols = c("id", variables_modelo)]

#Preparación del conjunto de prueba 
variables_modelo_te <- setdiff(variables_modelo, "Pobre")
setDT(bd_test)
test <- bd_test[, .SD, .SDcols = c("id", variables_modelo_te)]


# ---------------------------------------------------------------------------------
set.seed(123)

train <- na.omit(train)

# Boosting con XGBoost
# Preparar matrices para XGBoost
train_numeric <- train[, lapply(.SD, function(x) as.numeric(as.character(x))), .SDcols = variables_modelo[-1]]
train_matrix <- xgb.DMatrix(
  data = as.matrix(train_numeric),
  label = as.numeric(train$Pobre) - 1
)

# Entrenar modelo XGBoost
boost_model <- xgboost(
  data = train_matrix,
  max.depth = 6,
  nrounds = 100,
  objective = "binary:logistic",
  verbose = 0
)

#Evaluación del modelo en la base de test
test <- na.omit(test)

test_numeric <- test[, lapply(.SD, function(x) as.numeric(as.character(x))), .SDcols = variables_modelo_te]
test_matrix <- xgb.DMatrix(
  data = as.matrix(test_numeric[, variables_modelo_te, with = FALSE])
)

boost_pred <- predict(boost_model, newdata = test_matrix)

df_pred <- bd_test %>%
  select(id) %>%
  mutate(prob = boost_pred) %>%
  mutate(Pobre = ifelse(prob > 0.5, 1, 0)) %>%
  select(id, Pobre)

#-------------------------------------------------------------------------------

#Entrenamiento de modelo de Random Forest
model_tree <- Pobre ~ Clase + Dominio + num_room + num_bed + propiedad + pago_amort + renta_h + 
  renta_r + Nper + Depto + suma_antiguedad + promedio_antiguedad + 
  tiene_empleado_publico + tiene_patron + tiene_cuenta_propia + 
  tiene_emp_domestico + tiene_jornalero + tiene_sin_remuneracion + 
  n_posiciones_lab_distintas + aux_trans + ind_prima + prima_serv + prima_nav + 
  prima_vac + ind_viaticos + ocupado + ind_oficio + ind_arriendo + pet_trabajo + 
  max_educ + hr_extr + otro_tr + rem_ext + reg_cotiz + cotiz_pen + ing_otros + 
  edad_prom + perc_fem


#Entrenamiento y definición de hiperparámetros para el modelo de Random Forest
set.seed(404)

fitControl <- trainControl( 
  method = "cv",
  number = 5)

tree_grid <- expand.grid(
    mtry = c(7, 8, 10),
    splitrule = "gini",
    min.node.size = c(5, 7, 9)
)

tree_model <- train(
    model_tree,  # Fórmula del modelo
    data = bd_train,  # Dataset de entrenamiento
    method = "ranger",  # Usamos el motor ranger para Random Forests
    trControl = fitControl,  # Especificamos los controles de validación cruzada definidos antes
    tuneGrid = tree_grid,
    num.trees = 250,
    importance = "impurity"  # Calculamos la importancia de variables por permutación
)

#Predicciones del modelo de Random Forest 
predictions <- predict(tree_model, bd_test)

df_pred_arbol <- bd_test %>%
  select(id) %>%
  mutate(Pobre = as.numeric(!!predictions)) %>%
  mutate(Pobre = ifelse(Pobre==2, 1, 0))


#----------------------------------------------------------------------------------

#Modelo de MPL 
set.seed(123)

split_interno <- createDataPartition(bd_train$Pobre, p = 0.8, list = FALSE)
sub_train <- bd_train[split_interno, ]
sub_test  <- bd_train[-split_interno, ]

#Creación del modelo 
mpl_model <- lm(Pobre ~ Clase + Dominio + num_room + num_bed + propiedad + pago_amort + renta_h + 
  renta_r + Nper + Depto + suma_antiguedad + promedio_antiguedad + 
  tiene_empleado_publico + tiene_patron + tiene_cuenta_propia + 
  tiene_emp_domestico + tiene_jornalero + tiene_sin_remuneracion + 
  n_posiciones_lab_distintas + aux_trans + ind_prima + prima_serv + prima_nav + 
  prima_vac + ind_viaticos + ocupado + ind_oficio + ind_arriendo + pet_trabajo + 
  max_educ + hr_extr + otro_tr + rem_ext + reg_cotiz + cotiz_pen + ing_otros + 
  edad_prom + perc_fem, data = sub_train)

summary(mpl_model)

#Prediccion de probabilidades con sub set de testeo
predict_mpl <- predict(mpl_model, newdata = sub_test)

#Clasificación con umbral de bayes
sub_test$clase_pred <- factor(ifelse(predict_mpl > 0.5, 1, 0), levels = c(0,1))
sub_test$Pobre <- factor(sub_test$Pobre, levels = c(0, 1))

#Revision interna 
confusionMatrix(sub_test$clase_pred, sub_test$Pobre)

roc_obj <- roc(sub_test$Pobre, predict_mpl)
auc(roc_obj)


#...Predicciones finales para base de test
prob_final_mpl <- predict(mpl_model, newdata = bd_test)
prob_final_mpl <- pmax(pmin(prob_final_mpl, 1), 0)

# Crear una variable binaria según umbral
bd_test$pred_class <- ifelse(prob_final_mpl > 0.5, 1, 0)

#Selección de resultados 
resultados_mpl <- bd_test[, c("id", "pred_class")]

# Exportar a CSV (sin índices de fila)
write.csv(resultados_mpl, "MPL_bayes_05.csv", row.names = FALSE)
```
Modelo Boosting para regresión con bd de personas
```{r}
variables_modelo <- c(
  "Ingtot", "Clase", "Dominio", "Depto", "nper", "female", "age", "coti_salud", 
  "reg_salud", "educ", "grado_escolar", "ocupado", "ocu_sem_pas", "oficio", "tenure",
  "cargo", "horas_extra", "primas", "bonificaciones", "alimentacion", "aux_transporte",
  "sub_familiar", "sub_educ", "ie_alimentacion", "ie_vivienda", "trans_empresa",
  "ie_otros", "prima_servicios", "prima_navidad", "prima_vacaciones", "viaticos",
  "bono_anual", "hr_lab", "empleados_empresa", "cotiz_pension", "segundo_trabajo",
  "hr_lab2", "cargo2", "interes_mas_hr", "intent_mas_hr", "dispon_mas_hr",
  "primer_trabajo", "dispon_nuevo_trab", "cargo_anterior", "ingreso_anterior",
  "ing_arriendo", "ing_pension", "ing_alimentos", "remesa_nal", "remesa_ext",
  "ayudas", "ing_int", "ing_otros", "cuartos", "dormitorios",
  "cuota_amort", "estim_arriendo"
  )

setDT(bd_train)

train <- bd_train[, .SD, .SDcols = c("id", variables_modelo)]
```


```{r}
train_numeric <- train[, lapply(.SD, function(x) as.numeric(as.character(x))), .SDcols = variables_modelo[-1]]

train_matrix <- xgb.DMatrix(
  data = as.matrix(train_numeric),
  label = as.numeric(train$Ingtot) - 1
)

boost_model <- xgboost(
  data = train_matrix,
  max.depth = 4,
  nrounds = 200,
  objective = "reg:squarederror",
  verbose = 0
)
```


```{r}
variables_modelo_te <- setdiff(variables_modelo, "Ingtot")

setDT(bd_test)

test <- bd_test[, .SD, .SDcols = c("id", variables_modelo_te)]

test_numeric <- test[, lapply(.SD, function(x) as.numeric(as.character(x))), .SDcols = variables_modelo_te]
test_matrix <- xgb.DMatrix(
  data = as.matrix(test_numeric[, variables_modelo_te, with = FALSE])
)

boost_pred <- predict(boost_model, newdata = test_matrix)
```


```{r}
personas_te$pred <- boost_pred

df_pred <- personas_te %>%
  select(id, pred) %>%
  left_join(hogares_te %>% select(id, Lp, Nper), by="id") %>%
  group_by(id) %>%
  summarise(
    ing_hog = sum(pred),
    Nper = first(Nper),      # aseguras que uses un valor representativo por hogar
    Lp = first(Lp), 
    .groups = "drop") %>%
  mutate(ing_prom = ing_hog/Nper,
         Pobre = ifelse(ing_prom <= Lp, 1, 0)
         ) %>%
  select(id, Pobre)

setwd('/Users/mid96/Desktop/Big Data & Machine Learning/Taller 2 BD & ML/taller_2_bdml/raw_data')
write.csv(df_pred, "boosting.reg_depth4_rounds200.csv", row.names = FALSE)

```

## Pruebas CAMILA

## 

### Modelo basado en clasificación

1.  Se explica claramente el intento de predecir directamente pobres (1)
    y no pobres (0)

2.  La explicación incluye las variables utilizadas en los modelos

3.  Se describen brevemente los algoritmos utilizados para las entregas

4.  Se utilizan al menos 3 algoritmos distintos

### Modelo basado en regresión

1.  Se explica claramente el intento de predecir directamente pobres (1)
    y no pobres (0)

2.  La explicación incluye las variables utilizadas en los modelos

3.  Se describen brevemente los algoritmos utilizados para las entregas

4.  Se utilizan al menos 3 algoritmos distintos

### Modelo final

1.  Se describen detalladamente los dos mejores modelos o los elegidos
    para la evaluación en Kaggle. Un modelo es el del enfoque de
    clasificación y el otro modelo es del de clasificación

2.  La descripción detalla el proceso de entrenamiento de los
    parámetros, la selección de los hiper-parámetros y/o cualquier otra
    información relevante para la comprensión de los modelos.

3.  Se compara la performance predictiva de estos modelos a otros dos
    modelos por cada enfoque que se hayan enviado a Kaggle.

4.  Se discute la importancia relativa de las variables utilizadas en
    cada uno de los dos mejores modelos. Se contrastan similitudes y
    diferencias.

5.  Si se utiliza una estrategia de re-muestreo para el desbalance de
    clases. Esta esta explicada correctamente, con los detalles
    pertinentes.

# 4. Conclusión

# 99. ENVÍOS

Use the following naming convention for your submissions: include the
algorithm and hyperparameters. For example:

-   `EN_lambda_1000_alpha_05.csv` indicates this attempt was generated
    with an Elastic Net with a lambda equal to 1000 and an alpha equal
    to 0.5.

Each submission file should contain two columns: `id` and `pobre`. `id`
is the household-level id, and `pobre` is the binary prediction.

The file should contain a header and have the following format:

# 99. DOCUMENTO Y REPOSITORIO

## +Rúbrica+++++++++++++++

1.  El documento es autocontenido, no excede las 10 páginas y las 8
    tablas o figuras.

2.  Existe el repositorio siguiendo el template provisto

3.  Contiene un README que ayuda al lector a navegar el repositorio e
    incluye instrucciones breves para replicar completamente el trabajo.

4.  La rama del repositorio principal muestra al menos cinco (5)
    contribuciones que aportan significativamente al taller, por parte
    de cada miembro del equipo.

5.  El código en el repositorio es reproducible, es legible y
    reproducible 
